ACORDAO-COMPLETO-2531806

ACÓRDÃO 3265/2022 ATA 19/2022 - PRIMEIRA CÂMARA

VISTOS, relatados e discutidos estes autos de tomada de contas especial instaurada pelo Ministério do Turismo (MTur) , em razão de irregularidades na prestação de contas dos recursos repassados à Prefeitura Municipal de Teixeira/PB por meio do Convênio 00877/2009 (Siafi 704540) para aplicação na "XIII Semana de Arte e Cultura",
ACORDAM os Ministros do Tribunal de Contas da União, reunidos em sessão da Primeira Câmara, ante as razões expostas pelo Relator, em:
9.1. julgar regulares com ressalva as contas do responsável Sr. Wenceslau Souza Marques, ex-Prefeito do Município de Teixeira/PB, com fundamento nos arts. 1º, inciso I, 16, inciso II, 18, e 23, inciso II, da Lei 8.443/1992 c/c os arts. 1º, inciso I, 208 e 214, inciso II, do Regimento Interno/TCU, dando-lhe quitação;
9.2. dar ciência deste acórdão ao responsável e ao Ministério do Turismo.

Tomada de contas especial instaurada pelo Ministério do Turismo (MTur), em razão de irregularidades na prestação de contas dos recursos repassados à Prefeitura Municipal de Teixeira/PB por meio de Convênio para aplicação na XIII Semana de Arte e Cultura

Primeira Câmara

Prefeitura Municipal de Teixeira - PB.

3. Responsável: Wenceslau Souza Marques (XXX.265.614-XX).

13.1. Ministros presentes: Walton Alencar Rodrigues (Presidente), Benjamin Zymler, Vital do Rêgo e Jorge Oliveira.
13.2. Ministros-Substitutos presentes: Augusto Sherman Cavalcanti (Relator) e Weder de Oliveira.

AUGUSTO SHERMAN

Inicio o presente relatório pela transcrição da instrução técnica elaborada no âmbito da Secretaria de Controle Externo de Tomada de Contas Especial (peça 140) , com a qual se manifestaram de acordo os escalões dirigentes (peças 141/142) :
"INTRODUÇÃO
Cuidam os autos de tomada de contas especial instaurada pelo Ministério do Turismo, em desfavor do Sr. Wenceslau Souza Marques (CPF: XXX.265.614-XX) , ex-Prefeito de Teixeira/PB (gestão 2009-2012) , em razão da não comprovação da regular aplicação dos recursos repassados pela União por meio do Convênio 00877/2009, registro Siafi 704540 (peça 6) , firmado entre o MTur e aquele Município, e que tinha por objeto o instrumento descrito como 'XIII Semana de Arte e Cultura'.
HISTÓRICO
Em 17/7/2017, com fundamento na IN/TCU 71/2012, alterada pela IN/TCU 76/2016 e DN/TCU 155/2016, o dirigente do Ministério do Turismo autorizou a instauração da tomada de contas especial (peça 91) . O processo foi registrado no sistema e-TCE com o número 1958/2018.
O Convênio 00877/2009, registro Siafi 704540, foi firmado no valor de R$ 210.000,00, sendo R$ 200.000,00 à conta do concedente e R$ 10.000,00 referentes à contrapartida do convenente. Teve vigência de 21/8/2009 a 27/11/2009, com prazo para apresentação da prestação de contas em 28/12/2009. Os repasses efetivos da União totalizaram R$ 200.000,00 (peça 9) .
O Relatório de Execução da Receita e da Despesa (peça 18) traz os seguintes itens de despesas, pagos conforme as notas fiscais detalhadas no quadro compilado a seguir, de acordo com as informações contidas nos autos:
	Quadro de despesas

	Itens
	Nota Fiscal

	Meta
Nº
	Discriminação
resumida
	Valor
	Nº
	Valor
	Local.
	Favorecido/
Contratado

	1
	Banda Garota Safada
	60.000,00
	000026
	180.000,00
	Peça 22, 
p. 1
	Xoxoteando Produções Artísticas Ltda.
CNPJ 07.408.508/0001-72

	2
	Show Roberto Muller
	5.000,00
				
	3
	Banda Labaredas
	15.000,00
				
	4
	Banda Grafith
	20.000,00
				
	5
	Banda Feras
	15.000,00
				
	6
	Banda Capim Cubano
	35.000,00
				
	7
	Banda The Fevers
	30.000,00
				
	8
	Mídia Radiofônica
	8.428,00
	000049
	30.000,00
	Peça 22,
p. 2
	Vieberton da Silva Feitosa
CNPJ 09.565.396/0001-99

	9
	Mídia Televisiva
	21.572,00
				
	Total
	210.000,00
		210.000,00
		
A prestação de contas e complementações enviadas foram analisadas por meio dos documentos constantes nas peças 29, 37, 40, 49, 60, 66, 72 e 81.
O fundamento para a instauração da TCE, conforme consignado na matriz de responsabilização elaborada pelo tomador de contas, foi a constatação da seguinte irregularidade: 
Não comprovação da boa e regular aplicação dos recursos recebidos da União, por meio do convênio 704540/2009, celebrado entre o Ministério do Turismo e a Prefeitura Municipal de Teixeira/PB.
O responsável arrolado na fase interna foi devidamente comunicado e, diante da ausência de justificativas suficientes para elidir a irregularidade e da não devolução dos recursos, instaurou-se a tomada de contas especial.
No relatório (peça 99) , o tomador de contas concluiu que o prejuízo importaria no valor original de R$ 200.000,00, imputando-se a responsabilidade a Wenceslau Souza Marques, na condição de gestor dos recursos.
Em 24/11/2019, a Controladoria-Geral da União emitiu o relatório de auditoria (peça 101) , em concordância com o relatório do tomador de contas. O certificado de auditoria e o parecer do dirigente do órgão de controle interno concluíram pela irregularidade das contas (peças 102 e 103) .
Em 24/1/2020, o ministro responsável pela área atestou haver tomado conhecimento das conclusões contidas no relatório e certificado de auditoria, bem como do parecer conclusivo do dirigente do órgão de controle interno, manifestando-se pela irregularidade das contas, e determinou o encaminhamento do processo ao Tribunal de Contas da União (peça 104) .
Na instrução técnica inicial (peça 108) , que contou com a anuência superior (peças 109 e 110) , propôs-se a citação do responsável, resumidamente nos seguintes moldes:
Responsável: Wenceslau Souza Marques (CPF: XXX.265.614-XX) , na condição de gestor dos recursos.
Irregularidade 1: não comprovação da execução física do objeto do convênio.
Conduta: não apresentar imagens (fotografias ou filmagens) ou outros documentos que provassem a execução dos itens previstos no plano de trabalho e pagos com recursos do convênio.
Nexo de causalidade: A não apresentação de documentos que comprovassem a execução dos itens previstos no plano de trabalho resultou na presunção de dano ao erário.
Valor histórico do débito e data de origem:
	Data de ocorrência
	Valor histórico (R$) 
	Identificador da parcela

	13/10/2009
	28.571,43
	D1

Irregularidade 2: ausência de comprovação de que as empresas que não detinham direitos de exclusividade, contratadas irregularmente por inexigibilidade, pagaram o cachê de bandas ou cantores que realizaram o evento.
Conduta: não apresentar notas fiscais e recibos (ou outros documentos equivalentes) emitidos em nome das bandas e cantores e assinados por seus representantes legais ou pelos seus empresários exclusivos, sendo essa representação ou exclusividade registrada em cartório.
Nexo de causalidade: A não apresentação de notas fiscais e recibos (ou outros documentos equivalentes) emitidos em nome das bandas e cantores e assinados por seus representantes legais ou pelos seus empresários exclusivos impediu comprovação do nexo causal entre os recursos federais transferidos e os pagamentos efetuados, visto que não se provou que os valores pagos ao intermediário contratado efetivamente foi repassado as banda e artistas que realizaram shows, resultando em presunção de prejuízo ao erário.
Valor histórico do débito e data de origem:
	Data de ocorrência
	Valor histórico (R$) 
	Identificador da parcela

	13/10/2009
	171.428,58
	D2

Acerca da notificação válida e eficaz, tem-se o seguinte, de acordo com o despacho de conclusão das comunicações (peça 137) :
	Comunicação: Ofício 39005/2021-Seproc (peça 112) 
Data da Expedição: 12/8/2021
Data da Ciência: 20/8/2021 (peça 136) 
Nome Recebedor: Renato Marques Amorim
Observação: Ofício enviado para o endereço do responsável, consoante base Sistema da RFB (peça 111) .
Fim do prazo para a defesa: 8/9/2021
	
Verifica-se que o responsável, por meio de seu advogado constituído nos autos (peças 114) , apresentou, tempestivamente, em 25/8/2021, suas alegações de defesa (peça 113 e anexos, peças 115 a 135) , que serão analisadas adiante, no tópico 'exame técnico'.
ANÁLISE DOS PRESSUPOSTOS DE PROCEDIBILIDADE DA IN/TCU 71/2012
Avaliação de Viabilidade do Exercício do Contraditório e Ampla Defesa
Verifica-se que não houve o transcurso de mais de dez anos desde o fato gerador sem que tenha havido a notificação do responsável pela autoridade administrativa federal competente (art. 6º, inciso II, c/c art. 19 da IN/TCU 71/2012, modificada pela IN/TCU 76/2016) , uma vez que o fato gerador da irregularidade sancionada ocorreu em 13/10/2009, e o responsável foi notificado sobre as irregularidades pela autoridade administrativa competente conforme abaixo:
Wenceslau Souza Marques, por meio do edital acostado à peça 87, publicado em 28/6/2017.
Valor de Constituição da TCE 	
Verifica-se, ainda, que o valor atualizado do débito apurado (sem juros) em 1/1/2017 é de R$ 319.960,00, portanto superior ao limite mínimo de R$ 100.000,00, na forma estabelecida conforme os arts. 6º, inciso I, e 19 da IN/TCU 71/2012, modificada pela IN/TCU 76/2016. 
OUTROS PROCESSOS/DÉBITOS NOS SISTEMAS TCU COM O MESMO RESPONSÁVEL
Informa-se que foi encontrado processo de TCE em aberto no Tribunal com o mesmo responsável, qual seja, TC Processo 035.335/2015-7 (Irreg. no Convênio nº 0484/2009 - MTur - Siafi 703728) .
A TCE está, assim, devidamente constituída e em condições de ser instruída.
EXAME TÉCNICO			 
Em exame, TCE instaurada pelo MTur em razão da não comprovação da regular aplicação dos recursos repassados pela União por meio do Convênio 00877/2009 (Siafi 704540) , firmado com o município de Teixeira/PB, que tinha por objeto a 'XIII Semana de Arte e Cultura"
 Da mantença da irregularidade atinente a pagamento de cachês a bandas e/ou artistas
A respeito da mantença da Irregularidade 2 ('ausência de comprovação de que as empresas que não detinham direitos de exclusividade, contratadas irregularmente por inexigibilidade, pagaram o cachê de bandas ou cantores que realizaram o evento') , observa-se que as decisões desta Corte vêm se consolidando no sentido de se manter essa irregularidade, quando presentes algumas condicionantes, como se verifica, por exemplo, no Acórdão 45/2022-TCU-Segunda Câmara, Relator Ministro Substituto Marcos Bemquerer Costa, que, em seu Voto condutor, assim dispôs a respeito (TC Processo 019.343/2015-9) :
21. No que se refere à execução financeira da avença, acolho integralmente o parecer da unidade técnica, porquanto não foram apresentados documentos hábeis a demonstrar o efetivo pagamento às atrações artísticas que porventura se apresentaram no multicitado Festival da Juventude de Jaguaribe/CE.
22. Como visto no relatório precedente, constaram dos termos das citações encaminhadas ao responsável diversas ocorrências, das quais restaram não elididas a irregularidade consistente na inexecução financeira do ajuste e outras duas falhas atinentes às medidas prévias da realização do certame (peças 13, 59-60 e 80-81) : falta de comprovação de que a empresa intermediária contratada, sem a demonstração válida da representação exclusiva das atrações artísticas, pagou o cachê das bandas e/ou cantores que eventualmente se apresentaram no evento; ausência de pesquisa de preço anterior à realização do pregão para contratação da empresa promotora do evento e não apresentação de justificativa para o emprego de pregão presencial em detrimento do eletrônico.
23. Em linhas gerais, o responsável alegou ter havido a apresentação dos artistas contratados, a efetivação do pagamento a eles pelo serviço prestado e a validade das declarações de exclusividade. Ademais, sustentou que a falta de informações no documento fiscal não impediria o estabelecimento do nexo causal entre as despesas incorridas, o pagamento às bandas/artistas e os recursos do convênio, porquanto no contrato os serviços ajustados estariam detalhados.
24. Afirmou também ter havido pesquisa de preço na fase que antecedeu o pregão, porquanto a comissão de licitação teria empregado como parâmetro os preços apresentados no plano de trabalho ao Ministério do Turismo, o qual os aprovou por estarem dentro da faixa praticada no mercado.
25. Das três falhas remanescentes a única capaz de impor débito ao ex-gestor é a falta de comprovação do pagamento do cachê às bandas/cantores.
26. Cabe anotar, desde logo, que a obrigação de o convenente exigir da empresa contratada documento comprobatório do efetivo pagamento aos artistas, bandas ou grupos, somente veio a ser positivada na Portaria/Ministério do Turismo 153, de 06/10/2009, posterior à data de celebração do Convênio 703.868/2009, ocorrida em 25/6/2009, mas ainda no prazo da prestação de contas que se encerrou em 20/10/2009 (peça 1, p. 32-50) .
27. Ainda que não exigível tal comprovante na fase de prestação de contas ao concedente, a superveniência do aludido ato normativo não impede que na etapa externa da TCE seja solicitado ao responsável, em especial porque, diante do quadro da incerteza sobre a apresentação das bandas no evento do Festival da Juventude, a entrega de qualquer elemento de prova capaz de demonstrar o pagamento às atrações artísticas serviria ao propósito da formação do necessário liame de causalidade entre a realização física dos shows e os gastos incorridos com os recursos federais.
28. Conforme análise empreendida pela unidade técnica, de fato não restou evidenciado que os recursos federais oriundos da avença em questão foram devidamente aplicados no pagamento das bandas que iriam se apresentar no evento, haja vista a falta de documentos fiscais, bancários, recibos ou quaisquer outros equivalentes, capazes de evidenciar o aludido pagamento dos cachês e a necessária causalidade entre os recursos públicos do convênio e as despesas com as atrações artísticas.
29. Na Nota Fiscal 074, emitida pela AMP de Sousa - ME, empresa contratada para realizar o evento objeto do Convênio 703.868/2009, no valor de R$ 209.300,00, não consta qualquer discriminação do nome das bandas nem do respectivo valor que seria devido a cada uma delas. A especificação dos serviços contratados é genérica e impede, com base nesse documento, a formação do liame entre as despesas com as atrações artísticas e os recursos públicos do convênio, como mencionei alhures. Essa empresa, segundo a Secretaria da Receita Federal do Brasil, peça 47, não recolheu impostos e contribuições previdenciárias em 2009, e a última declaração de Imposto de Renda apresentada àquela secretaria referiu-se ao ano calendário de 2007.
30. A propósito, o representante do Ministério Público junto ao TCU considerou imprestável a aludida nota fiscal para fins de comprovação de pagamento do cachê às bandas/cantores (peça 88) :
'Manifesto-me de acordo com a proposta da unidade técnica, tendo em vista que o responsável, nas diversas oportunidades que teve de se defender nos autos, não logrou comprovar a relação de causalidade entre os supostos pagamentos efetuados à empresa contratada e a aplicação dos recursos públicos no objeto do contrato, cabendo destacar a absoluta imprestabilidade do documento fiscal apresentado como prova idônea, tendo em vista não conter o detalhamento das despesas e ainda o fato de que foi emitido por pessoa jurídica que se encontrava em situação irregular perante a Receita Federal.' Grifei.
31. Também não socorre o responsável a alegação de que o contrato assinado entre a empresa AMP de Sousa - ME e o Município de Jaguaribe/CE supriria a falta de especificação da nota fiscal, na medida em que detalhava minuciosamente os serviços contratados. O fato de haver cláusula contratual com a indicação dos nomes das bandas e os preços correspondentes de suas apresentações (cláusula terceira, peça 42, p. 8 e 9) não constitui prova cabal de que as bandas e cantores receberam os valores indicados pela prestação dos serviços.
32. Além disso, as declarações de exclusividade da AMP de Sousa - ME relativamente às bandas/artistas para as apresentações nas datas indicadas (peça 42, p. 3-6) também não constituem prova legal e irrefutável de vínculo entre as atrações artísticas e a empresa intermediadora.
33. Essas declarações de exclusividade padecem de legitimidade, haja vista que estão desacompanhadas da comprovação da titularidade dos signatários para representar legalmente as bandas e artistas nominados. Nesse contexto, não se pode afirmar haver vínculo contratual entre a AMP de Sousa - ME e as bandas/artistas que se apresentariam no evento.
34. A fragilidade dessas declarações de exclusividade aliada à falta de um documento comprobatório do pagamento às bandas/artistas solidifica a reprovação da execução financeira do objeto pactuado. De concreto, há a incerteza do paradeiro dos recursos federais do Convênio 703.868/2009, a falta de recibos dos cachês, ou quaisquer outros documentos legais equivalentes, supostamente pagos às bandas/cantores, e a absoluta ausência do nexo de causalidade entre os recursos federais e o fim a que eles se destinavam.
35. Não é demais anotar que, na condição de gestor público, o responsável tem o ônus de demonstrar a boa e regular aplicação dos recursos federais recebidos, a teor das disposições dos arts. 70, parágrafo único, da Constituição Federal, 93 do Decreto-lei 200/1967 e 66 do Decreto 93.872/1986, cabendo a ele reunir a documentação probatória do correto emprego dos recursos públicos na execução do objeto pactuado mediante convênio.
Como visto, há situações excepcionais em que se pode propor o afastamento desta irregularidade devido à ausência de previsão normativa para exigir recibos de pagamento de cachês a bandas e/ou artistas.
Entretanto, este não é o caso dos presentes autos, considerando que consta, à Cláusula Terceira, inciso II, alínea 'll', do Termo de Convênio a seguinte exigência:
Apresentar na prestação de contas, quando da contratação de artistas, consagrados, enquadrados na hipótese de inexigibilidade prevista no inciso III do art. 25 da Lei 8.666/1992, atualizada, por meio de intermediários ou representantes, cópia do contrato de exclusividade dos artistas com o empresário contratado, registrado em cartório, sob pena de glosa dos valores envolvidos. Ressalta-se que o contrato de exclusividade difere da autorização que confere exclusividade apenas para os dias correspondentes à apresentação dos artistas e que é restrita à localidade do evento, conforme dispõe o Acórdão 96/2008-TCU-Plenário do TCU.
Observa-se, dessa forma, que o responsável, ao assinar o termo de convênio, tinha conhecimento de que não poderia contratar bandas e/ou artistas por meio de intermediários que não fossem seus efetivos representantes, sob pena de glosa dos recursos. 
Mesmo na ocorrência desta irregularidade, poder-se-ia afastar o débito caso se comprovasse o nexo de causalidade entre os recursos transferidos e as despesas efetuadas, o que se daria por meio de documentos que comprovassem que a empresa intermediária contratada indevidamente por inexigibilidade efetivamente pagou os cachês declarados a bandas e/ou artistas. Porém, mantida a Irregularidade 2 ante as razões aqui expostas, tal exame é assunto para o tópico específico da 'Análise 3' adiante.
Da validade das notificações:
Preliminarmente, cumpre tecer breves considerações sobre a forma como são realizadas as comunicações processuais no TCU. A esse respeito, destacam-se o art. 179, do Regimento Interno do TCU (Resolução 155, de 4/12/2002) e o art. 4º, inciso III, § 1º, da Resolução TCU 170, de 30 de junho de 2004, in verbis:
Art. 179. A citação, a audiência ou a notificação, bem como a comunicação de diligência, farse-ão:
I - mediante ciência da parte, efetivada por servidor designado, por meio eletrônico, fac-símile, telegrama ou qualquer outra forma, desde que fique confirmada inequivocamente a entrega da comunicação ao destinatário;
II - mediante carta registrada, com aviso de recebimento que comprove a entrega no endereço do destinatário;
III - por edital publicado no Diário Oficial da União, quando o seu destinatário não for localizado 
 (...) 
Art. 3º As comunicações serão dirigidas ao responsável, ou ao interessado, ou ao dirigente de órgão ou entidade, ou ao representante legal ou ao procurador constituído nos autos, com poderes expressos no mandato para esse fim, por meio de:
I - correio eletrônico, fac-símile ou telegrama;
II - servidor designado;
III - carta registrada, com aviso de recebimento;
IV - edital publicado no Diário Oficial da União, quando o seu destinatário não for localizado, nas hipóteses em que seja necessário o exercício de defesa.
Art. 4º. Consideram-se entregues as comunicações:
I - efetivadas conforme disposto nos incisos I e II do artigo anterior, mediante confirmação da ciência do destinatário;
II - realizadas na forma prevista no inciso III do artigo anterior, com o retorno do aviso de recebimento, entregue comprovadamente no endereço do destinatário;
III - na data de publicação do edital no Diário Oficial da União, quando realizadas na forma prevista no inciso IV do artigo anterior.
§ 1º O endereço do destinatário deverá ser previamente confirmado mediante consulta aos sistemas disponíveis ao Tribunal ou a outros meios de informação, a qual deverá ser juntada ao respectivo processo. (...) 
Bem se vê, portanto, que a validade da citação via postal não depende de que o aviso de recebimento seja assinado pelo próprio destinatário da comunicação, o que dispensa, no caso em tela, a entrega do AR em 'mãos próprias'. A exigência da norma é no sentido de o Tribunal verificar se a correspondência foi entregue no endereço correto, residindo aqui a necessidade de certeza inequívoca. 
Não é outra a orientação da jurisprudência do TCU, conforme se verifica dos julgados a seguir transcritos:
São válidas as comunicações processuais entregues, mediante carta registrada, no endereço correto do responsável, não havendo necessidade de que o recebimento seja feito por ele próprio (Acórdão 3648/2013-TCU-Segunda Câmara, Relator Min. José Jorge) ;
É prescindível a entrega pessoal das comunicações pelo TCU, razão pela qual não há necessidade de que o aviso de recebimento seja assinado pelo próprio destinatário. Entregandose a correspondência no endereço correto do destinatário, presume-se o recebimento da citação. (Acórdão 1019/2008-TCU-Plenário, Relator Min. Benjamin Zymler) ;
As comunicações do TCU, inclusive as citações, deverão ser realizadas mediante Aviso de Recebimento - AR, via Empresa Brasileira de Correios e Telégrafos, bastando para sua validade que se demonstre que a correspondência foi entregue no endereço correto. (Acórdão 1526/2007-TCU-Plenário, Relator Min. Aroldo Cedraz) .
A validade do critério de comunicação processual do TCU foi referendada pelo Supremo Tribunal Federal, nos termos do julgamento do MS-AgR 25.816/DF, por meio do qual se afirmou a desnecessidade da ciência pessoal do interessado, entendendo-se suficiente a comprovação da entrega do 'AR' no endereço do destinatário:
Ementa: agravo regimental. Mandado de segurança. Desnecessidade de intimação pessoal das decisões do tribunal de contas da união. art. 179 do regimento interno do TCU. Intimação do ato impugnado por carta registrada, iniciado o prazo do art. 18 da lei nº 1.533/51 da data constante do aviso de recebimento. Decadência reconhecida. Agravo improvido.
O envio de carta registrada com aviso de recebimento está expressamente enumerado entre os meios de comunicação de que dispõe o Tribunal de Contas da União para proceder às suas intimações.
O inciso II do art. 179 do Regimento Interno do TCU é claro ao exigir apenas a comprovação da entrega no endereço do destinatário, bastando o aviso de recebimento simples. 
No caso vertente, a citação do responsável (peça 112) se deu em endereço fidedigno proveniente da base CPF da Receita Federal (peça 111) . A entrega do ofício citatório nesse endereço, recebido por terceiros, ficou devidamente comprovada (peça 136) . Não obstante, o responsável compareceu aos autos e apresentou alegações de defesa (peça 113) , que supre plenamente eventual questionamento a respeito.
 Das alegações de defesa
Verifica-se que o responsável apresentou suas alegações de defesa (peça 113) , cujos anexos podem ser assim descritos:
	Item
	Discriminação
	Localização
 (peça) 

	01
	Prestação de Contas - Anexo XIV
	115

	02
	Prestação de Contas - Anexo X
	116

	03
	Comprovantes de veiculação em rádio
	117

	04
	Idem item anterior (cópia com idêntico conteúdo) 
	118

	05
	Ofício 117/2010-PM Teixeira/PB, de 18/11/2010 (Comprovantes veiculações anúncios rádio/TV) 
	119

	06
	Tabela de Preços de Inserções Comerciais da TV Cabo Branco/TV Paraíba
	120

	07
	Processo 0801021-29.2017.4.05.8205 - Ação Civil de Improbidade Administrativa (Sentença) 
	121

	08
	Processo 0801020-44.2017.4.05.8205-Crimes Responsabilidade Funcion. Públicos (Sentença) 
	122

	09
	Processo 0801020-44.2017.4.05.8205-Crimes Responsabilidade Funcion. Públicos (Certidão) 
	123

	10
	Processo 0800206-32.2017.4.05.8205 - Apelação Criminal (Relatório, Voto e Acórdão) 
	124

	11
	Resolução Normativa RN-TC- 03/2009-TCE/PB
	125

	12
	Check-list Siconv - Convênio 704540/2009
	126

	13
	Consulta Siconv Convênio 704540/2009
	127

	14
	Portaria 153, de 6/10/2009 - Ministério do Turismo
	128

	15
	TC Processo 016.324/2009-3-Acórdão 2163/2011-TCU-Segunda Câmara, Relatório e Proposta de Deliberação
	129

	16
	Portaria 88, de 10/12/2010 - Ministério do Turismo
	130

	17
	Portaria 112, de 24/5/2013 - Ministério do Turismo
	131

	18
	TC Processo 003.539/2015-6 - Acórdão 9279/2021-TCU-Segunda Câmara
	132

	19
	TC Processo 001.331/2015-9 - Voto 
	133

	20
	TC Processo 002.281/2011-2 - Relatório e Voto - Recurso de Reconsideração
	134

	21
	Acórdão 2013/2017-TCU-Segunda Câmara
	135

Passa-se, a seguir, ao exame das alegações de defesa, exceto o tópico de 'I-Sinopse dos Fatos', por ser meramente expositivo (peça 113, p. 1-2) .
Argumento 1:
Acerca do tópico 'II-Da prescrição da punibilidade e da prescrição de ressarcimento' (peça 113, p. 3-6) , o Defendente argumenta, em síntese, que teria já transcorrido mais de 10 anos entre os fatos e o despacho de citação da TCE, ocorrendo a prescrição da pretensão punitiva.
Menciona os posicionamentos do STF (Decisões de repercussão geral temas 666, 897 e 899) e doutrina, utilizados em reiteradas defesas e já conhecidos por esta Corte, versando sobre imprescritibilidade e prazo prescricional que teriam o condão de promover a extinção deste processo.
Análise 1 (rejeição) :
Acerca da parte da defesa que suscita a prescrição da pretensão punitiva, esclarece-se que não exige maiores considerações porque este tópico é quesito obrigatório das instruções de mérito desta Corte, tratado como parte integrante dos exames proferidos, razão por que não há necessidade de se suscitar esse argumento.
De fato, conforme se verá no tópico 'v' pertinente, mais adiante, o tratamento desta Corte quanto a essa questão é automático, no que concerne à obediência ao prazo decenal entre o fato gerador e ato que ordenar a citação, audiência ou oitiva do responsável, em cumprimento ao incidente de uniformização de jurisprudência que vem sendo adotado desde o advento do Acórdão 1441/2016-TCU-Plenário, Relator Min. Benjamin Zymler, nos termos do arts. 189 e 205 do Código Civil. Adiante-se que, no caso em exame, ocorreu a prescrição, uma vez que a irregularidade sancionada ocorreu em 13/10/2009 e o ato de ordenação da citação ocorreu até 22/06/2021.
Acerca da argumentação de prescrição que suscita entendimentos do STF e doutrina, sobre eventual descabimento da pretensão de ressarcimento por decurso de prazo prescricional, tem-se a esclarecer o seguinte.
Os argumentos acerca de prescrição sustentados pelo responsável não necessitam de maiores detalhamentos, pois são amplamente conhecidos por esta Corte, que já se debruça sobre a questão há muito tempo, inclusive ciente das posições do STF. 
Frise-se que, segundo o entendimento do Tribunal, a cobrança do débito é imprescritível, conforme enunciado da Súmula de Jurisprudência 282 deste Tribunal, exarada em consonância com o posicionamento do STF no bojo do Mandado de Segurança 26.210/DF, DOU de 10/10/2008.
Há casos, contudo, que mesmo não havendo a prescrição para a cobrança do débito, o TCU pode dispensar a instauração da TCE, se decorridos mais de dez anos sem que o responsável tenha sido notificado da irregularidade. Não se trata, no entanto, da hipótese no caso em tela (vide tópico Avaliação de Viabilidade do Exercício do Contraditório e Ampla Defesa, desta instrução) .
O responsável teve ciência das pendências relativas à prestação de contas antes do prazo de 10 (dez) anos invocado para a prescrição. Não há, portanto, prejuízo ao pleno exercício do contraditório e da ampla defesa.
Assim, sendo a cobrança do dano ao erário imprescritível, não tendo ocorrido a prescrita punitiva ou não tendo sido evidenciado qualquer prejuízo processual à ampla defesa e ao contraditório, a preliminar de prescrição para arquivamento do feito não merece ser acolhida.
Logo, ante a ausência de provas aptas a demonstrar o prejuízo à ampla defesa, as irregularidades presentes nestes autos constituem motivo suficiente para proposta de julgamento destas contas pela irregularidade, com a consequente imputação de débito.
Ainda sobre o tema da prescrição - seja ela por decurso de prazo superior a 5 (cinco) ou 10 (dez) anos, e a impossibilidade do exercício de ampla defesa, há que se fazer arrazoado à parte para deixar claro que nem mediante incidência do posicionamento externado pelo Supremo Tribunal Federal (STF) - de prazo prescricional de 5 (cinco) anos -, esse argumento acudiria o responsável. E deve ser registrado que tal entendimento preliminar do Supremo (STF) ainda não está consagrado nesta Corte, o que, todavia, não impede que sejam feitas considerações a respeito, no subtópico a ser aberto para discussão específica do tema, destacado no quadro a seguir.
	Da prescrição das pretensões punitiva e ressarcitória a cargo do TCU.
O Supremo Tribunal Federal - STF, no Recurso Extraordinário - RE 636.886, fixou a tese, com repercussão geral reconhecida, de que 'é prescritível a pretensão de ressarcimento ao erário fundada em decisão de Tribunal de Contas' (Tema 899) . Em que pese o questionamento acerca da abrangência da tese ali firmada, no sentido de que se circunscreveria apenas ao processo de execução da condenação imposta pelo TCU (ou seja, inaplicável à pretensão de ressarcimento exercida no processo 'conhecimento' da TCE) , verifica-se que o STF, por meio de decisões prolatadas pelas suas duas turmas, tem decidido de forma reiterada que se aplica o prazo prescricional de 5 anos previsto na Lei 9.873/1999 às pretensões sancionatória e ressarcitória a cargo do Tribunal de Contas da União.
Seja por aplicação direta ou por analogia, a orientação sufragada é no sentido de que o prazo de 5 anos é compatível com a tese de que a ação e a execução prescrevem no mesmo prazo (Súmula 150 do STF) , bem como com o fato de que a Lei 9.873/1999 - que regulamenta o exercício de ação punitiva pela Administração Pública Federal, direta e indireta - regeria integralmente a prescrição no âmbito do TCU. Quanto a este último aspecto, o Ministro Luís Roberto Barroso, no voto exarado no julgamento do MS 32.201, embora tenha advertido que a atuação do TCU, em sua acepção clássica, não se qualifica como exercício do poder de polícia, ressaltou que a Lei 9.873/1999 assumiria vocação regulatória geral da prescrição do exercício da competência sancionadora da Administração Pública, sendo sua disciplina aplicável a qualquer ação punitiva da Administração Pública Federal, exceto àquelas esferas em que exista regulamentação específica. Ademais, em virtude da autonomia científica do Direito Administrativo, não haveria razão plausível para suprimir a omissão da Lei Orgânica do Tribunal de Contas da União, no tocante ao estabelecimento de um prazo prescricional próprio, valendo-se das normas de direito civil, e não das de direito administrativo.
Eis algumas ementas que evidenciam o entendimento predominante do STF:
Ementa: AGRAVO REGIMENTAL EM MANDADO DE SEGURANÇA. TOMADA DE CONTAS ESPECIAL. TRIBUNAL DE CONTAS DA UNIÃO. CONDENAÇÃO A RESSARCIMENTO AO ERÁRIO. PRESCRIÇÃO. MARCO INTERRUPTIVO. ART. 2°, II, DA LEI 9.873/1999. ATO INEQUÍVOCO DE APURAÇÃO DO FATO. DISCUSSÃO. DIREITO LÍQUIDO E CERTO. DEMONSTRAÇÃO. INOCORRÊNCIA. SUBSISTÊNCIA DA DECISÃO AGRAVADA. AGRAVO A QUE SE NEGA PROVIMENTO. I - As razões do agravo regimental são inaptas para desconstituir os fundamentos da decisão agravada, que, por isso, se mantêm hígidos. II - Aplicando-se a regulamentação da Lei 9.873/1999 ao caso concreto, observa-se que a pretensão sancionatória do TCU, em relação aos atos praticados pelo impetrante, levando-se em consideração a ocorrência de 5 causas interruptivas da prescrição, não teria sido fulminada pelo decurso do tempo. III - A pretensão do recorrente, fundada na discussão sobre os fatos apontados como marcos interruptivos da prescrição da pretensão punitiva da Administração Pública, refoge aos estreitos limites do mandamus, ante a ausência de liquidez e certeza do direito pleiteado. IV - Agravo regimental a que se nega provimento. MS 36067 ED-AgR. Órgão julgador: Segunda Turma. Relator (a) : Min. RICARDO LEWANDOWSKI. Julgamento: 18/10/2019
Ementa: AGRAVO REGIMENTAL EM RECLAMAÇÃO. TRIBUNAL DE CONTAS DA UNIÃO. TOMADA DE CONTA ESPECIAL. PRESCRIÇÃO DA PRETENSÃO PUNITIVA. RECONHECIDA EM DECISÃO DO SUPREMO TRIBUNAL FEDERAL. PRESCRITIBILIDADE DO RESSARCIMENTO AO ERÁRIO FUNDADA EM DECISÃO DE TRIBUNAL DE CONTAS. AÇÃO DE IMPROBIDADE ADMINISTRATIVA COM PEDIDO DE RESSARCIMENTO JÁ EM CURSO. AGRAVO REGIMENTAL A QUE SE NEGA PROVIMENTO. I - O acórdão do TCU determinou a formação de processo administrativo para avaliarem, efetivamente, a eventual responsabilização do agravado para o ressarcimento do dano ao erário, contrariando, assim, autoridade desta Corte no MS 35.512/DF, uma vez que houve a concessão da segurança para declarar a ocorrência da prescrição da pretensão punitiva do TCU em relação às infrações imputadas a ele, destacando-se que a União poderia perseguir os valores referentes ao ressarcimento dos danos na esfera judicial. II - Agravo regimental a que se nega provimento. (Rcl 39497 AgR. Órgão julgador: Segunda Turma. Relator (a) : Min. RICARDO LEWANDOWSKI. Julgamento: 10/10/2020) 
Ementa: MANDADO DE SEGURANÇA. DIREITO ADMINISTRATIVO. TRIBUNAL DE CONTAS DA UNIÃO. SERVIDOR DA SECRETARIA DE SAÚDE DO ESTADO DO ACRE. FISCALIZAÇÃO OMISSA E DEFICIENTE NA EXECUÇÃO DE DOIS CONVÊNIOS FIRMADOS ENTRE A SECRETARIA ESTADUAL E O MINISTÉRIO DA SAÚDE. APLICAÇÃO DE MULTA. ARTS. 28, II, E 58, II, DA LEI 8.443/1992. ART. 268, II, DO REGIMENTO INTERNO DO TCU. PRESCRIÇÃO DA PRETENSÃO SANCIONATÓRIA. OCORRÊNCIA. APLICAÇÃO DA LEI 9.873/1999. PRECEDENTES DESTE STF. MEDIDA LIMINAR DEFERIDA E RATIFICADA NO EXAME DE MÉRITO. SEGURANÇA CONCEDIDA PARA AFASTAR A MULTA APLICADA. 1. A prescrição da pretensão punitiva do TCU é regulada pela Lei 9.873/1999, descabendo a aplicação do prazo decenal previsto na legislação civil (art. 205 do Código Civil) . Ao revés, incide o prazo quinquenal previsto na Lei 9.873/1999 (MS 32201, Rel. Min. Roberto Barroso, PRIMEIRA TURMA, DJe 7/8/2017; MS 35.512-AgR, Rel. Min. Ricardo Lewandowski, SEGUNDA TURMA, DJe 21/6/2019) . 2. In casu, na linha do parecer apresentado pelo Ministério Público Federal e da decisão liminar de minha lavra, é inequívoca a superação do prazo prescricional quinquenal. Os ilícitos apontados pela Corte de Contas ocorreram em julho de 2006, tendo o processo de auditoria sido instaurado em 9/10/2006. A ordem de citação do responsável para a audiência, por sua vez, ocorreu em 25/6/2007. Entretanto, a decisão condenatória recorrível foi exarada somente em 31/5/2016, data da prolação do Acórdão 3513/2016-TCU-Primeira Câmara. 3. Ex positis, CONCEDO A SEGURANÇA unicamente para afastar a sanção de multa aplicada ao impetrante, nos autos da Tomada de Contas Processo 023.288/2006-0, máxime da ocorrência de prescrição da pretensão punitiva do Tribunal de Contas da União. MS 35940. (Órgão julgador: Primeira Turma. Relator (a) : Min. LUIZ FUX. Julgamento: 16/06/2020) .
Essa orientação também foi seguida nas seguintes decisões monocráticas: MS 36.127-MC/DF e MS 35.940-MC/DF, Rel. Min. Luiz Fux; MS 35.294, MS 35.539/DF e MS 35.971-TP/DF, Rel. Min. Marco Aurélio; MS 34.256 MC/DF, MS 36.054-MC e MS 36.067-MC/DF, Rel. Min. Ricardo Lewandowski.
O Supremo Tribunal Federal tem se pronunciado no sentido de reconhecer não só a aplicação da prescrição quinquenal com fulcro na interpretação da Lei 9.873/1999, mas também a incidência dos marcos interruptivos do prazo prescricional consignados na referida lei, tantas vezes quanto presentes os suportes fáticos (MS 32201, Relator: Min. Roberto Barroso) . 
Entendimento que também foi adotado nas seguintes decisões monocráticas: MS 36.054, MS 34.256-MC, MS 35.512 e MS 36.067-MC, todos de relatoria do Min. Ricardo Lewandowski; MS 35.294, MS 35.539 e MS 35.971-TP, todos de relatoria do Min. Marco Aurélio; MS 32.201, Rel. Min. Roberto Barroso, e MS 36.127-MC e MS 35.940-MC, Min. Luiz Fux.
Em relação ao termo inicial da contagem do prazo prescricional, o 'caput' do art. 1º da Lei 9.873/1999 oferece solução que não destoa do modelo adotado pelo TCU no incidente de uniformização de jurisprudência, em que se examinou a prescrição da pretensão punitiva, nos termos do Acórdão 1441/2016-TCU-Plenário (Rel. Min. Benjamin Zymler) , com a adição da particularidade de explicitar o caso de infrações permanentes ou continuadas:
a) Regra geral: 'data da prática do ato'  (o que equivale a 'ocorrência da irregularidade sancionada') ;
b) Regra especial: 'no caso de infração permanente ou continuada, do dia em que tiver cessado'.
A Lei 9.873/1999, no art. 2º, estabelece as causas interruptivas da prescrição punitiva, consoante abaixo transcrito, já na redação conferida pela Lei 11.941/2009:
Art. 2º Interrompe-se a prescrição da ação punitiva:
I - pela notificação ou citação do indiciado ou acusado, inclusive por meio de edital;
II - por qualquer ato inequívoco, que importe apuração do fato;
III - pela decisão condenatória recorrível.
IV - por qualquer ato inequívoco que importe em manifestação expressa de tentativa de solução conciliatória no âmbito interno da administração pública federal.
O quadro a seguir indica alguns eventos processuais, ocorridos no curso de uma TCE (fase interna e externa) - instaurada em razão de irregularidades na aplicação de recursos da União transferidos a entes subnacionais - que poderiam ser enquadrados nas causas de interrupção da prescrição acima apontadas, sem prejuízo, é claro, de outras ocorrências fáticas elegíveis como marco interruptivo, a depender da forma de proceder de cada entidade ou órgão tomador de contas.
	I - pela notificação ou citação do indiciado ou acusado, inclusive por meio de edital;
	 (i) notificação no âmbito do procedimento administrativo de ressarcimento previamente à instauração da TCE;
 (ii) notificação efetuada pelo órgão tomador de contas acerca da instauração da TCE;
 (iii) ato que ordenar a citação efetuada pelo TCU.
*Data da ciência da notificação ou citação pelos responsáveis ou de publicação do edital no DOU.

	II - por qualquer ato inequívoco, que importe apuração do fato;
* procedimento que evidencie a apuração dos fatos irregulares, com o objetivo quantificar o dano e identificar possíveis responsáveis.
	 (i) relatório de sindicância ou PAD;
 (ii) relatório de apuração de irregularidades referente ao processo administrativo prévio à instauração da TCE;
 (iii) relatórios de fiscalização, pareceres, despachos, informações e memorandos relacionados à apuração dos fatos irregulares;
 (iv) relatório do tomador de contas;
 (v) relatório do controle interno; 
 (vi) termo de instauração ou designação de instauração da TCE;
 (vii) autuação da TCE no TCU; entre outras causas.
*Há quem inclua nesse grupo diligências que comprovam providências do responsável sobre as irregularidades investigadas.

	III - pela decisão condenatória recorrível.
	 (i) Verifica-se apenas no âmbito do TCU com a data da prolação do acórdão condenatório recorrível.

	IV - por qualquer ato inequívoco que importe em manifestação expressa de tentativa de solução conciliatória no âmbito interno da administração pública federal.
	 (i) pedido de parcelamento;
 (ii) pagamento parcial do débito;
 (iii) qualquer manifestação do responsável que demonstre claramente a sua intenção de recolher o débito.

Bem se vê, portanto, que haveria uma multiplicidade de causas de interrupção da prescrição, conforme se depreende do art. 2º da Lei 9.873/1999. Tal exegese encontra respaldo em precedentes do STF, a exemplo do que se decidiu no julgamento do MS 36067 (Rel. Min. Ricardo Lewandowski) , com destaque para trecho do voto em que o Relator reconhece cinco causas de interrupção da prescrição, in verbis:
 (...) Assim, faz-se necessário levar em consideração que, apesar de os fatos objeto da apuração conduzida pela Corte de Contas remontarem aos anos de 1999 e 2000, período no qual o impetrante era Secretário de Saúde municipal, o Tribunal de Contas da União deu prosseguimento à tomada de contas especial por ter constatado a ocorrência de 5 causas interruptivas da prescrição, a saber: a) relatório de auditoria em conjunto realizada pelo Denasus e pela Secretaria Federal de Controle, lavrado em 06/07/2001, sendo este, certamente, um ato inequívoco que importou a apuração do fato (art. 2º, II, da Lei n. 9.873/1999) ; b) instauração de Tomada de Contas Especial pelo FNS, ocorrida em 05/10/2005, sendo este também, certamente, um ato inequívoco que importou a apuração do fato  (art. 2º, II, da Lei n. 9.873/1999) ; c) a autuação da presente Tomada de Contas Especial no âmbito do Tribunal de Contas da União, ocorrida em 12/08/2008, sendo este também, certamente, um ato inequívoco que importou a apuração do fato  (art. 2º, II, da Lei n. 9.873/1999) ; d) o ato que ordenou a citação do responsável, ora impetrante, ocorrida em 12/07/2010 (art. 2º, I, da Lei n. 9.873/1999) ; e e) o exercício do poder punitivo ocorrido em 20/06/2012, data da prolação do Acórdão 1563/2012-TCU-Plenário (art. 2º, III, da Lei n. 9.873/1999) .
No caso concreto, tendo como parâmetro a tese firmada pelo STF, no RE 636.886, no sentido de que ambas pretensões do TCU (sancionatória e ressarcitória) sujeitam-se ao prazo prescricional de 5 anos previsto na Lei 9.873/1999, considerando, ainda, o sistema prescricional descrito na citada lei, inclusive as causas de suspensão e de interrupção da prescrição, destacam-se, a seguir, alguns eventos processuais, por ano, exemplificativos de 'causas de interrupção da prescrição':
2009 - Relatório de Supervisão 'In Loco' 0140/2009 (peça 11) ;
2010 - Parecer de Análise da Prestação de Contas 1203/2010 (peça 29) ;
2011 - Nota Técnica de Reanálise 1357/2011 (peça 40) ;
2012 - Nota Técnica de Reanálise 778/2012 (peças 47/49) ;
2014 - Nota Técnica de Reanálise 614/2014 (peça 60) ;
2016 - Nota Técnica de Reanálise Financeira 0052/2016 (peça 68) ;
2017 - Parecer Financeiro 0425/2017 (peça 82) ;
2018 - Relatório de TCE 247/2018 (peça 99) ;
2020 - Termo de sorteio de Relator (peça 102) ;
2021 - Instrução no TCU (peça 108) .
Analisando-se a sequência de eventos processuais enumerados no item anterior, os quais teriam o condão de interromper a prescrição da ação punitiva desta Corte no entender do STF, observa-se que não teria transcorrido o prazo prescricional de 5 (cinco) anos entre cada evento processual e o seguinte. Portanto, mesmo levando-se em consideração o entendimento do STF, não teria ocorrido a prescrição da pretensão sancionatória e ressarcitória a cargo do TCU.
Em relação à prescrição do dano ao erário é de se ressaltar que no recente julgamento, pelo STF, do RE 636.886 (tema 899 da repercussão geral) , a decisão do ainda não transitou em julgado e se encontra na fase de apreciação de embargos de declaração opostos pela Advocacia-Geral União. 
Além disso, caso concreto tratado no RE 636.886 (tema 899 da repercussão geral) diz respeito à fase de execução judicial de deliberação do Tribunal de Contas, tanto assim que, para deslindá-lo, foi necessária a aplicação da Lei 6.830/1980, a Lei de Execuções Fiscais, diploma legal evidentemente inaplicável à fase que antecede a formação do título executivo extrajudicial, caracterizada pela atuação do órgão de controle externo até a prolação do acórdão.
Veja-se que foram opostos embargos declaratórios contra a referida decisão do STF, os quais foram rejeitados pela maioria da Suprema Corte (Plenário, Sessão Virtual de 13/8/2021 a 20/8/2021) , confirmando, portanto, a abrangência da deliberação prolatada na fixação do tema 899, razão por que se deve adotar a orientação prevalente no TCU, no sentido de que a matéria ali tratada alcançaria tão somente a fase judicial de cobrança do título extrajudicial, não atingindo os processos de controle externo, mantendo-se, desse modo, a interpretação adotada pela Suprema Corte, em 2008, no Mandado de Segurança - MS 26.210, oportunidade em que foi definida a tese da imprescritibilidade das ações de ressarcimento ao erário:
A suspensão pelo STF das demandas nas quais esteja em questão a prescritibilidade da pretensão de ressarcimento ao erário com base em decisão de tribunal de contas (RE 636.886/STF) alcança tão somente a fase judicial de cobrança do título extrajudicial, não atingindo os processos de controle externo em trâmite. Até julgamento definitivo em contrário pelo STF, permanece o entendimento do TCU acerca da imprescritibilidade das pretensões de ressarcimento decorrentes de tomadas de contas especiais. (Acórdão 1267/2019-TCU-Plenário, Relator: Min. AROLDO CEDRAZ) 
A suspensão pelo STF das demandas nas quais esteja em questão a prescritibilidade da pretensão de ressarcimento ao erário com base em decisão de tribunal de contas (RE 636.886/STF) alcança tão somente a fase judicial de cobrança do título extrajudicial, não atingindo os processos de controle externo em trâmite. Até julgamento definitivo em contrário pelo STF, permanecem imprescritíveis as pretensões de ressarcimento decorrentes de tomadas de contas especiais. (Acórdão 7930/2018-TCU-Segunda Câmara, Relatora: Min. ANA ARRAES) .
Por outro lado, especificamente no que tange à prescrição da pretensão punitiva, verifica-se que o Acórdão 1441/2016-TCU-Plenário, Relator Ministro Benjamin Zymler, que uniformizou a jurisprudência acerca dessa questão, subordinou tal prescrição ao prazo prescricional geral indicado no art. 205, do Código Civil, que é de dez anos, contado da data de ocorrência da irregularidade sancionada, nos termos do art. 189, do Código Civil, sendo este prazo interrompido pelo ato que ordenar a citação, a audiência ou a oitiva do responsável.
No caso em exame, ocorreu a prescrição da pretensão punitiva, consoante item de análise específica adiante.
Portanto, diferente do entendimento esposado pelos responsáveis, configurou-se a prescrição apenas quanto à competência sancionatória deste Tribunal, não se aplicando em relação ao ressarcimento dos danos ao erário.

Conforme resta claro do exame da questão prescricional, é evidente que ainda que fosse aplicada, nesta Corte, a tese que vem se consolidando no STF, as diversas causas de interrupção de prescrição listadas retro, em rol exemplificativo, impedem que haja ruptura do lapso temporal de modo a não permitir que se consume tal instituto.
Desse modo, ante os argumentes expendidos e ora analisados, acerca da notificação, de ação em outra instância e de prescrição, todos devem ser integralmente rejeitados.
Argumento 2:
Relativamente ao tópico 'III.1. Da Irregularidade 1' das alegações de defesa (peça 113, p. 7-11) , que diz respeito a itens de divulgação, alega, quanto ao cumprimento do objeto, que a supervisão in loco do MTur concluiu que houve a efetiva execução do Convênio, de acordo com o PT apresentado (peça 11, item 11) , tendo se manifestado especificamente sobre a mídia de Rádio e TV naquele documento. Como prova, fez juntar os seguintes documentos (peças 118 a 120) : 
- doc. 02: demonstrativo dos veículos de comunicação que realizaram a referida divulgação;
- doc. 03: as declarações das rádios atestando a veiculação da mídia;
- doc. 04: o mapa de veiculação da mídia de TV atestado pela emissora e um detalhamento das mídias de rádio;
- doc. 05: a tabela de preços da emissora de TV, o que possibilita verificar a compatibilidade dos valores executados com os valores aprovados no plano de trabalho.
Menciona ações de improbidade e penal provocadas pelo MTur junto à Polícia Federal devido à reprovação do convênio, tendo o juízo federal julgado ambas improcedentes, inclusive com posicionamento reconhecendo que houve a devida comprovação dos serviços de mídia (vide menção a docs. 06 e 07, peças 121 e 122, com transcrições das sentenças na peça de defesa) . Por fim, aduz que, a despeito da independência das instâncias e a desobrigação desta Corte em acatar o entendimento do Judiciário, as sentenças se somam às provas carreadas aos autos para o acatamento do argumento.
Análise 2 (rejeição) :
Para que melhor se possa examinar o 'Argumento 2' retro, reproduz-se, a seguir, o delineamento conferido à Irregularidade 1 na instrução técnica precedente (peça 108) , a saber:
21.1.1.2. A execução física não foi comprovada devido a não apresentação de documentos que comprovem a realização dos itens de publicidade prévia ao evento; a ausência desses documentos indica a não comprovação da realização física do item de publicidade, de acordo com as seguintes ressalvas apontadas pela Nota Técnica de Reanálise 210/2016 (peça 81) :
	Item
do PT
	Mídia
	Valor
 (em R$) 
	Ressalvas - Nota Técnica de Reanálise 210/2016

	1
	Radio
	8.428,00
	[Ressalvas nº s 01 a 15] - Os documentos encaminhados (fls. 346-353) não contêm indicação dos valores cobrados pelos veículos de comunicação, o que impossibilita verificar a compatibilidade dos valores executados com os valores aprovados no plano de trabalho. Ademais, a empresa contratada pelo convenente apenas subcontratou as empresas responsáveis pelas veiculações, sem que houvesse previsão de subcontratação no contrato (fls. 69-71) . Conforme cláusula 7ª do contrato (fl. 70) , a empresa contratada sequer iria produzir o material de divulgação. Observação: Ressalva sobre aniversário da cidade não considerada.

	2
	TV
	21.572,00
	
	Total
	30.000,00
	
	Parcela federal proporcional
	28.571,43
	95,2381%

O Plano de Trabalho aprovado (peça 3) não traz a discriminação da parte de divulgação, mas o Relatório de execução físico-financeira apresenta um detalhamento a ser utilizado na análise deste quesito (peça 14) . De início, verifica-se discrepância em relação ao número de inserções de TV lançado alusivamente ao programa Bom dia Brasil, em que teriam sido executadas 560 inserções, tratando-se, obviamente, de erro de digitação (deveria constar o quantitativo 05) . Isso porque o documento da TV Paraíba (peça 119, p. 3 e 4) dá conta de 78 inserções de 30 segundos cada. Este quantitativo coincide com o lançado na Nota Fiscal respectiva (peça 45) , mas difere do quantitativo do relatório de execução físico-financeira (64 inserções) .
Cotejando-se tal quantitativo/detalhamento apresentado no citado documento (tomando-o como válido, apesar de não estar registrado em cartório ou ter firma reconhecida) com a tabela de preços apresentada (peça 120) , tem-se o seguinte quadro de despesas com divulgação (considerando que o preço aplicado constante da tabela à peça 120 refere-se à praça Campina Grande) :
	Item do PT 
	Mídia
	Inserções Programadas
	Inserções
Executadas
	Valor unitário
 (em R$) 
	Valor total
 (em R$) 

	Mídia Radiofônica
	Panaty FM 93.9 MHz
	?
	160
	não informadob
	?

		Espinharas AM 1440 KHz
	?
	184
		?

		Itatiunga FM 102.9 MHz
	?
	216a
		?

		Total
	560
	560c
		8.428,00

	Item do PT 
	Programa de TV
	Inserções Programadas
	Inserções
de 30''
executadas
	Valor unitário p/comerciais de 30''
	Valor total

	Mídia Televisiva
	NBRA (Bom dia Brasil) 
	05
	*05
	187,00
	935,00

		MAVO (Mais Você) 
	06
	06
	160,00
	960,00

		VALE (Vale a pena ver novo) 
	06
	06
	240,00
	1.440,00

		VIDE (Vídeo Show) 
	06
	06
	277,00
	1.662,00

		BPRA (Bom dia Praça) 
	07
	00
	103,00
	0,00

		TARA (Sessão da Tarde) 
	07
	00
	130,00
	0,00

		GESP (Globo Esporte) 
	08
	08
	354,00
	2.832,00

		PTV1 (JPB 1ª edição) 
	08
	08
	303,00
	2.424,00

		PTV2 (JPB 2ª edição) 
	08
	08
	804,00
	6.432,00

		HUCK (Caldeirão do Huck) 
	04
	04
	203,00
	812,00

		ZORR (Zorra Total) 
	04
	04
	392,00
	1.568,00

		ANGE (Angélica Estrelas) 
	05
	05
	186,00
	930,00

		ESPO (Esporte Espetacular) 
	02
	02
	328,00
	656,00

		TURM (A Turma do Didi) 
	02
	02
	174,00
	348,00

		Total
	78
	64
		
 O mapa à peça 119, p. 11, detalha um total de 156 inserções, em contraste com o que é informado à peça 119, p. 1; todavia, ao se contabilizar, uma a uma, as inserções no mapa à peça 119, p. 11, verifica-se que constam 8 dias de divulgação vezes 27 inserções ao dia, o que totaliza, de fato, 216 inserções (e não 156) , tratando-se, pois, de provável falha formal;
 O valor unitário das inserções em rádio não foi apresentado;
 Verifica-se que a peça 118 traz quantitativos distintos dos que estão representados no quadro acima; naquele documento, constam, para cada rádio, 140 inserções; ademais, há uma quarta rádio incluída nas declarações de comprovação de veiculação de anúncio em rádio que não está listada no quadro acima, qual seja, Rádio 104 FM (peça 118, p. 3) ; com isso, as 4 rádios totalizariam 560 inserções (4 X 140) ; porém, essa informação contradiz o que a peça 119 trouxe de inserções executadas (vide quadro retro) .
Conforme se observa, mesmo analisando a documentação apresentada/reapresentada, exsurgem diversos aspectos incompatíveis com a regularidade, reforçando a ressalva 01 apontada na Nota Técnica de Reanálise 210/2016 (peça 81) , de que 'os documentos encaminhados (fls. 346-353) não contêm indicação dos valores cobrados pelos veículos de comunicação, o que impossibilita verificar a compatibilidade dos valores executados com os valores aprovados no plano de trabalho'. 
Desse modo, elencam-se, a seguir, as principais incompatibilidades que ratificam a irregularidade 1, a saber:
 na peça 119, constam documentos de inserção de três rádios; contudo, na peça 118, constam documentos comprovando a inserção de quatro rádios; o número de inserções é dispare em ambas as peças;
 o documento de comprovação de divulgação na TV (peça 119, p. 3) não possui qualquer reconhecimento oficial ou de firma em cartório, tendo sua autenticidade não comprovada;
 o relatório de execução físico-financeira apresentou uma divulgação realizada com 64 inserções da TV Paraíba (peça 14, p. 1) ; porém, o mapa de divulgação apresentado (peça 119, p. 3-4) apresenta 78 inserções de TV;
 o quantitativo relatado de inserções de TV no Relatório de Execução físico-financeira (peça 14, p. 1) foi de 578 inserções; mesmo admitindo se tratar de erro material provável, a expectativa de inserções seria 78 inserções executadas; entretanto, nem uma nem outra perspectiva de inserções realizadas coincide com o que é declarado como executado pelo documento apresentado, qual seja, 64 inserções (peça 119, p. 3) ;
 a Nota Fiscal 41 (peça 22, p. 2) traz a execução de 78 inserções de TV, contrastando com os números apresentados no Relatório de execução físico-financeira (peça 14) ;
 não houve apresentação do custo unitário das inserções em cada uma das rádios, não havendo como se emitir uma análise a respeito;
Portanto, diante dessas incongruências, a despeito de terem sido anexados à peça de defesa documentos como o demonstrativo dos veículos de comunicação que realizaram a referida divulgação, as declarações das rádios atestando a veiculação da mídia, o mapa de veiculação da mídia de TV atestado pela emissora, detalhamento das mídias de rádio e a tabela de preços da emissora de TV (peças 117 a 120) , não há elementos para se concluir pela regularidade da execução do item impugnado.
Acerca do argumento de que a supervisão in loco do MTur concluiu que houve a efetiva execução do Convênio e do item divulgação, de acordo com o PT apresentado (peça 11, item 11) , tais informações foram aferidas em caráter preliminar, eis que os documentos técnicos do MTur posteriores, em especial, a Nota Técnica de Reanálise 210/2016 (peça 81) , rejeitaram essa primeira aferição e justificaram, mediante o lançamento de ressalva, tal negativa. 
Acerca das ações de improbidade e penal juntadas à defesa, as questões verificadas pelo juízo federal não guardam necessariamente vínculo no que concerne aos elementos analisados e aos critérios de julgamento. Conforme a própria defesa antecipa, as instâncias administrativa e judicial são independentes. O tema 'improbidade administrativa' não é do domínio de competência desta Corte. Desse modo, a proposta da defesa, de se considerar as sentenças judiciais em conjunto com os elementos coligidos por ela não se traduz em estratégia viável porque tais elementos, consoante análise proferida, não se mostraram aptos a modificar o entendimento anteriormente firmado.
Conforme se observa, o argumento aduzido merece ser integralmente rejeitado, mantendo-se a irregularidade.
Argumento 3:
Acerca do tópico III.2 da peça de defesa (peça 113, p. 11-15) , atinente à Irregularidade 2, não comprovação de pagamento de cachê a bandas e/ou artistas, a defesa alude que, a despeito de não ter registrado os contratos de exclusividade em cartório, foram juntadas cartas de exclusividade (peças 43 e 44) que conferiam poderes à empresa Xoxoteando Produções e Eventos para dar recibo de cachês às bandas.
Aduz que as apresentações das bandas ocorreram e foram atestadas pela supervisão in loco do MTur (peça 11, item 11) . Afirma, ainda - citando as já conhecidas condicionantes do subitem 9.2.1 a 9.2.3 do Acórdão 1435/2017 que excepcionam o julgamento de irregularidade - que a Nota Técnica de Reanálise 210/2016-MTur (MTur) ressalta o cumprimento do objeto em relação à apresentação das bandas.
Menciona outros aspectos de exclusão de ilicitude, como o parecer jurídico do Município pela regularidade do processo de inexigibilidade (peça 27) e decisão do TCE/PB acerca da validade de cartas de exclusividade específicas para datas do evento (doc. 08) 
Menciona, ainda, check list do MTur (doc. 09) solicitando 'Carta de Exclusividade' e a respectiva diligência (doc. 10) requerendo tal documento, insinuando que esse tipo teria sido validado pelo Concedente. Anexa a Portaria-MTur 153/2009 (doc. 11) e cita o art. 17, § 2º, que exigia somente algum documento comprobatório do contratante dos artistas do efetivo pagamento do cachê. Menciona que tal norma teria motivado o Acórdão 2163/2011-TCU-Segunda Câmara, subitem 9.3.2.1 (doc. 12) , a expedir determinação revendo esse normativo de modo a se ajustar ao Acórdão 96/2008-TCU-Plenáriolenário. O MTur, então, expediu a Portaria 88/2010, que revogou a anterior (doc. 13) , porém, também sem fazer menção a contratos de exclusividade. E apenas com o advento da Portaria 112/2013 (doc. 14) é que houve a incorporação do Acórdão 96/2008; porém, mesmo tal normativo, assim como o que o sucedeu (Portaria 112/2013) , não mencionou, conforme art. 53, §2º, a proibição de exclusividade para datas ou eventos específicos. 
A defesa menciona, ainda, diversas decisões do TCU (doc. 15) , como o Acórdão 9279/2021-TCU-Segunda Câmara (TC Processo 003.539/2015-6) , que teria semelhança no tocante à questão das cartas de exclusividade com os presentes autos e no qual tal exigência foi desconsiderada, com julgamento de contas regulares. 
Por fim, cita os arts. 22 e 28 da Lei 13.655/2018 (Lei da Segurança para Inovação Pública) , que suscita serem levados em conta as dificuldades e obstáculos reais do gestor e as exigências das políticas públicas a seu cargo, bem como o fato de o agente público responder pessoalmente por suas decisões ou opiniões técnicas em caso de dolo ou erro grosseiro.
Análise 3:
Acerca das cartas de exclusividade juntadas aos autos (vide tabela a seguir, compilada a partir das peças 43, 44 e 55) , que conferiam poderes à empresa Xoxoteando Produções e Eventos para dar recibo de cachês às bandas, há que se esclarecer que o gestor signatário do Termo de Convênio não tem autorização legal transferir obrigações que foram a ela atribuídas em virtude do ato voluntário de representar o ente municipal e dotá-lo de recursos federais para consecução de objeto. Nesse sentido, independentemente da opção de escolha pela inexigibilidade na contratação de bandas e/ou artistas por intermediário, o gestor responde pela comprovação da boa e regular gestão dos recursos públicos. A seguir, segue compilação das cartas de exclusividade localizadas nos autos:
	Nº
	Artista/Banda
	Documento de exclusividade

			Localização
	Emissor da exclusividade
	Destinatário da
exclusividade

	1
	Garota Safada
	Peça 55, p. 12
	Luan Promoções e Eventos
	Xoxoteando Prod. Art.

	2
	Roberto Muller
	Peça 43, p. 4
Peça 55, p. 28
	José Ribamar da Silva
	Xoxoteando Prod. Art.

	3
	Banda Labaredas
	Peça 55, p. 24
	Valmir José dos Santos
	Xoxoteando Prod. Art

	4
	Banda Grafith
	Peça 44, p. 4 (ilegível) 
Peça 55, p. 4
	Christiano Gomes de Lima Júnio (vide peça 4, p. 5) 
	Xoxoteando Prod. Art.

	5
	Banda Feras
	Peça 44, p. 8
Peça 55, p. 8
	Adonis Araújo de Assis
	Xoxoteando Prod. Art.

	6
	Banda Capim Cubano
	Peça 44, p. 12
Peça 55, p. 12
	Luan Promoções e Eventos
	Xoxoteando Prod. Art.

	7
	The Fevers
	Peça 44, p. 16
	José Carlos D. Marinho
	Xoxoteando Prod. Art.

De fato, incide sobre o gestor o ônus de provar a aplicação regular dos recursos públicos repassados. A alegação de que caberia à contratada comprovar a regularidade da aplicação dos recursos públicos repassados por convênio é recorrente neste Tribunal, mas não procede por força do que dispõe o art. 70, parágrafo único, da Constituição Federal, bem assim o art. 93 do Decreto-Lei 200/1967 c/c o art. 66 do Decreto 93.872/1986, que deixam claro que tal comprovação compete exclusivamente ao gestor dos recursos.
Tal entendimento, confirmado pelo Supremo Tribunal Federal no Mandado de Segurança (MS 20.335/DF, de 12/10/1982 da Relatoria do Ministro Moreira Alves) , é também consolidado nesta Corte de Contas, conforme se verifica nos Acórdão 4869/2010-TCU-Primeira Câmara, 2.665/2009-TCU- Plenário, 5.798/2009-TCU-1a Câmara, 5.858/2009-TCU-2a Câmara, 903/2007-TCU-1a Câmara e 1.656/2006-TCU-Plenário.
Desse modo, o gestor deve fornecer todas as provas da regular aplicação dos recursos sob sua responsabilidade, em conformidade com os normativos vigentes e reiterada jurisprudência do TCU. 
Portanto, essa parte da argumentação não subsiste, pois não há como exigir da empresa que comprove pagamento de cachês a bandas e/ou artistas, quando tal obrigação está assentada no Termo de Convênio, v.g., na Cláusula Sexta, Parágrafo Primeiro, inciso III, e na Cláusula Sétima, Parágrafos Segundo e Terceiro.
A respeito da afirmação de as apresentações das bandas terem ocorrido e sido atestadas pela supervisão in loco do MTur (peça 11, item 11) , há que se esclarecer o seguinte. O aludido relatório serve de subsídio para a tomada de decisão das instâncias do MTur, e muitas vezes se baseia na observação estatística de determinados dados e informações. Entretanto, ele não consagra a opinião final do Concedente, porque avalia aspectos visuais da execução física do objeto do convênio, majoritariamente, e se tais aspectos estão em consonância com o Plano de Trabalho. Isso não significa que a equipe de fiscalização teve acesso a notas fiscais, recibos e toda a gama de documentos comprobatórios. 
De fato, observa-se que há posicionamentos técnicos posteriores do MTur que revisam o entendimento ali firmado, do ponto de vista físico e financeiro, como, por exemplo, o Parecer Financeiro 0425/2017 e a Nota Técnica de Reanálise 210/2016, entre outros. Essas opiniões técnicas são levadas em conta em conjunto e em confronto pelo TCU. Quando dotadas de alguma possibilidade de flexibilização que demonstre não ser razoável levar adiante uma condenação ou imputação de débito, esta Corte muitas vezes acolhe os argumentos de defesa, seja na fase de instrução ou na decisão do Relator e Colegiado - por vezes, até mesmo, em posições contrárias entre si. Todavia, não se vislumbram aspectos que possam ser levados em consideração para afastar do responsável as condutas inquinadas.
Ainda sobre o tema, deve-se esclarecer que a execução física do objeto não comprova, por si só, o emprego regular dos recursos públicos. Ainda que tenha sido constatado que houve a execução física parcial do objeto, não há comprovação de que os recursos para sua consecução advieram integralmente do convênio sob análise.
A jurisprudência desta Corte informa que a mera execução física do objeto ou de parte dele, por si só, não comprova que os recursos foram aplicados corretamente, cabendo ao responsável demonstrar o nexo causal entre os recursos que lhe foram repassados e os documentos de despesas referentes à execução, tais como notas de empenho, recibos, extratos bancários, de forma que seja possível confirmar que determinada obra foi executada com os recursos transferidos.
Esse entendimento fundamenta-se no dever de prestar contas, previsto no parágrafo único do art. 70 da Constituição Federal, bem como em outros normativos infraconstitucionais, como o Decreto- Lei 200/1967 e a Portaria Interministerial-MP/MF/MCT 127/2008. Nesse sentido é o teor dos Acórdão 426/2010-TCU-Primeira Câmara, 3.501/2010-TCU-2a Câmara, 3.808/2010-TCU-2a Câmara e 2.436/2009-TCU-Plenário.
Desse modo, os documentos constantes do processo comprovam a execução de parte do objeto, mas não permitem concluir sobre a correta aplicação dos recursos repassados, devendo por isso ser rejeitadas as contas do gestor, sendo este condenado ao valor total do débito
Acerca das condicionantes do Acórdão 1435/2017 que excepcionam o julgamento de irregularidade, não se entende que a posição da Nota Técnica de Reanálise 210/2016-MTur em relação à apresentação das bandas seja suficiente para afastar as condutas. A não comprovação do pagamento do cachê às bandas, restando como pendência, desguarnece a situação de regularidade das apresentações artísticas, ainda que estas tenham ocorrido. 
No caso, não havendo como saber se os artistas receberam recursos provenientes da fonte específica deste Convênio, razão não há para acatar o argumento de que, se houve apresentação, nenhum artista saiu prejudicado. A questão não é se os artistas foram pagos, mas sim a comprovação do nexo de causalidade entre as despesas efetuadas e os repasses federais. 
Esta Corte já acumulou experiência suficiente, ao longo dos últimos anos, para questionar esse tipo de gasto, porque diversas situações de fraude, desvio e toda sorte de artimanhas no uso de verbas públicas na área do turismo, principalmente no período abarcado por este convênio, foram identificadas, inclusive, por vezes, com a participação de agentes públicos do próprio órgão Concedente. 
Por essas razões, o rigor na aplicação da lei e na exigência de comprovação dos requisitos documentais não se coloca como opção, mas como imperativo - apesar de o TCU, mediante o Acórdão 1435/2017-TCU-Plenário, ter desenhado situações de excepcionalidade, mesmo dentro do mencionado rigor.
Acerca dos demais aspectos de exclusão de ilicitude, a defesa cita um deles como sendo decisões do gestor lastreadas em pareceres jurídicos do Município atestando a regularidade do processo de inexigibilidade (peça 27) .
A respeito do tema, deve ser esclarecido que a existência de parecer técnico e/ou jurídico não exime o gestor de responsabilidade.
O ex-Prefeito argumenta que não pode ser responsabilizado por esta Corte de Contas, pois agiu com suporte em pareceres técnicos e jurídicos.
Este Tribunal possui entendimento firmado (Acórdão 179/2011-TCU-Plenário, 1.736/2010- TCU-Plenário, 4.420/2010-TCU-2ª Câmara, 2.748/2010-TCU-Plenário e 1.528/2010-TCU-Plenário) no sentido de que a responsabilidade do gestor não é afastada neste caso, pois a ele cabe a decisão sobre a prática do ato administrativo eventualmente danoso ao erário. O fato de ter agido com respaldo em pareceres técnicos e/ou jurídicos não tem força para impor ao administrador a prática de um ato manifestamente irregular, uma vez que a ele cabe, em última instância, decidir sobre a conveniência e oportunidade de praticar atos administrativos, principalmente os concernentes a contratações, que vão gerar pagamentos.
O fato de o administrador seguir pareceres técnicos e jurídicos não significa que os atos praticados não serão reprovados pelo Tribunal. Em regra, pareceres técnicos e jurídicos não vinculam os gestores, os quais têm obrigação de analisar a correção do conteúdo desses documentos.
Nesse contexto, conclui-se que a decisão de contratar intermediário, mediante processo de inexigibilidade, e a ele transferir obrigação de pagar o cachê de bandas e/ou artistas, sem se assegurar de que conseguiria controlar e deter uma forma de comprovar que tais pagamentos pudessem integrar a prestação de contas, não se revestiu das cautelas e análises necessárias para garantir a legalidade e economicidade do ato, não sendo possível, portanto, acatar o argumento apresentado.
Acerca da menção a decisão do TCE/PB sobre validade de cartas de exclusividade específicas para datas do evento (peça 125, chamada de doc. 08 pela defesa) , deve ser dito que não há qualquer tipo de hierarquia ou regramento que obrigue esta Corte a acatar, seguir ou utilizar como subsídio decisões, normas e posicionamentos dos tribunais de contas estaduais ou municipais. O entendimento desta Corte a respeito da validade legal de contratos de exclusividade já foi externado em diversas decisões, em especial pelo Acórdão 96/2008-TCU-Plenário e 1435/2017-TCU-P, e as posições ali externadas vão de encontro à norma da corte estadual de contas mencionada, no aspecto aqui abordado.
Acerca do check list do MTur (peça 126, doc. 09) solicitando 'Carta de Exclusividade' e a respectiva diligência (peça 127, doc. 10) requerendo tal documento, insinuando que esse tipo de documento teria sido validado pelo Concedente, em verdade, tais documentos são referências internas do MTur, não atestam que o órgão flexibilizou o entendimento do que vem a ser um contrato de exclusividade. Até porque, consoante se pode extrair do Parecer Jurídico MTur prévio à aprovação do Termo de Convênio (peça 4, p. 8) , bem restaram delineados, na alínea 'E) Dos valores arrecadados com eventos e do contrato de exclusividade de artista', os contornos que o expressamente citado Acórdão 96/2008-TCU-Plenáriolenário entendia para tomar como válido e regular um contrato de exclusividade. Ademais, o Parecer Técnico-MTur 829/2009 alertava da necessidade de ciência do Convenente acerca do citado decisum  (peça 5, p. 3) .
Acerca da sequência de normativos internos do MTur, na linha do tempo, dispondo sobre documentos obrigatórios para comprovação da regularidade de convênio e a suposta inexistência de requisito expresso versando sobre pagamento de cachês a bandas e/ou artistas, ou mesmo de 'algum documento' comprovando tais despesas (peça 128, doc. 11; peça) , bem como decisões do Tribunal acerca do tema (Acórdão 2163/2011-TCU-Segunda Câmara, subitem 9.3.2.1, peça 129, doc. 12) , ou, ainda, normativos do MTur que, a despeito de seguirem o Acórdão 96/2008-TCU-Plenário, nada mencionavam sobre contratos de exclusividade (peça 130, doc. 13) , ou, quando o fizeram, eram omissos sobre a proibição de exclusividade para datas ou eventos específicos (peça 131, doc. 14) , tem-se a esclarecer o seguinte. O Termo de Convênio assinado pelo responsável previu, na Claúsula Terceira, item II, alínea 'll' (peça 6, p. 7) , a exigência de apresentação de contratos de exclusividade, onde restou claro e expresso que tais documentos diferem da autorização que confere exclusividade apenas para os dias correspondentes à apresentação dos artistas e que é restrita à localidade do evento, conforme dispõe o Acórdão 96/2008-TCU-Plenáriolenário. O Termo de Convênio é, em última instância, norma específica, sobrepõe-se e prevalece sobre as demais; logo, portarias expedidas pelo MTur, em que pese irradiarem suas normas para acordos e ajustes como o termo de convênio, não invalidam as obrigações ali constantes.
Acerca de diversas decisões do TCU (peça 132, doc. 15) , como o Acórdão 9279/2021-TCU-Segunda Câmara (TC Processo 003.539/2015-6) , que teria semelhança no tocante à questão das cartas de exclusividade com os presentes autos e no qual tal exigência foi desconsiderada, com julgamento de contas regulares, tal similitude não se verifica. No Voto condutor daquele decisum, o Relator, Ministro Raimundo Carreiro, esclarece a confusão havida na citação/audiência da responsável, em que se mencionou como irregularidade indevidamente questões atinentes à publicação de contratos de exclusividade, quando, em verdade, o Acórdão 96/2008-TCU-Plenário faz menção a esse tipo de publicação para contratos de inexigibilidade de empresas contratadas como intermediárias. Reconhecido o equívoco, sua Excelência passou a examinar a questão das Cartas de Exclusividade precárias, mas sob o jugo do prejuízo causado à defesa pelo equívoco da citação/audiência, a saber:
10. O ofício da audiência deu clara ênfase ao fato de que a contratação direta ocorreu 'sem que houvesse a publicação no Diário Oficial de União do eventual contrato de exclusividade dos artistas com a empresa contratada' (peça 2, pp. 278-284) . Por conseguinte, o relator a quo fundamentou a proposta de multa exatamente nesse mesmo fato (peça 30, p.3) , como se depreende da leitura do voto. Nele, a questão da insuficiência de cartas de exclusividade para arrimar a inexigibilidade de licitação ficou relegada a 'pano de fundo' na fundamentação da multa.
11. Assim, o reconhecimento, em sede de recurso, de que a exigência de publicação é fruto de má-interpretação do Ministério do Turismo a respeito do Acórdão 96/2008-TCU-Plenáriolenário, a meu ver, autoriza o provimento do recurso para afastar a aplicação de multa e a irregularidade das contas, considerando os termos do ofício da audiência e do voto do relator do acórdão recorrido. O julgamento pela irregularidade das contas, segundo entendo, também deixa de ter a consistência necessária, à vista das orientações técnicas confusas, que levaram a uma dificuldade de entendimento das normas que regiam o convênio, tal como argumentou a recorrente.
12. No caso em exame, há claro prejuízo à defesa da recorrente advindo da menção indevida, no ofício de citação, da ausência de publicação no DOU de eventual contrato de exclusividade como irregularidade principal. Entendo que, em sede de recurso, não é dado ao julgador inferir que a recorrente sabia de qual irregularidade ela deveria se defender, apenas com base na suposição de que a instrução preliminar já havia suprido tal falha ao fazer a menção correta à conduta irregular. Entender dessa forma é dar indevidamente novo fundamento à multa aplicada pelo acórdão recorrido e violar a vedação de reformatio in pejus, ainda que o membro do Parquet não tenha proposto mudanças a maior no quantum estabelecido para a penalidade. Como é cediço, é também preciso cingir-se aos limites qualitativos da decisão recorrida. (...) 
A respeito da menção à Lei 13.655/2018 (Lei da Segurança para Inovação Pública) , verifica-se que tal norma de aplicação do direito público insere dispositivos na Lei de Introdução às Normas do Direito Brasileiro. Em que pese dever ser observada por esta Corte, não se identifica de que maneira a aplicação das normas de controle externo, a Lei Orgânica, o Regimento Interno e a Constituição Federal poderiam estar causando lesão a direito ou prejuízos ao gestor. A discussão aqui não é de dolo ou erro grosseiro, é a respeito de condutas que causaram irregularidades; de despesas efetuadas com recursos públicos federais sem nexo de causalidade com os pagamentos efetuados; de dispositivos aplicáveis ao convênio e violados pelo responsável.
Portanto, conforme se pode observar, não há qualquer argumento apresentado pelo responsável que possa o socorrer e que tenham o condão de afastar a irregularidade ora inquinada, razão por que deve ser rejeitado.
 Do desfecho
Após o exame proferido retro acerca dos argumentos da peça de defesa (peça 113 e anexos, peças 135 a 135) , cabe frisar que incide sobre o responsável o ônus da prova quanto à regular aplicação dos recursos que lhe foram confiados para consecução do objeto pactuado, o que decorre de expressa disposição contida no parágrafo único do art. 70 da Constituição Federal, bem assim do disposto no art. 93 do Decreto-Lei 200/1967, c/c o art. 66 do Decreto 93.872/1986 (Acórdão 317/2010-TCU-Plenário, 5.964/2009-TCU-2ª Câmara, 153/2007-TCU-Plenário, 1.293/2008-TCU-2ª Câmara e 132/2006-TCU-1ª.
Assim, as alegações de defesa apresentadas pelo responsável devem ser integralmente rejeitadas.
Logo, impõe-se o julgamento pela irregularidade das presentes contas, com imputação do débito total, sem cominação da multa prevista no art. 57 da Lei 8.443/1992 por conta da prescrição da pretensão punitiva (vide item a seguir) .
 Da prescrição da pretensão punitiva
Vale ressaltar que a pretensão punitiva do TCU, conforme Acórdão 1441/2016-TCU-Plenário, Relator Min. Benjamin Zymler, que uniformizou a jurisprudência acerca dessa questão, subordina-se ao prazo geral de prescrição indicado no art. 205 do Código Civil, que é de dez anos, contado da data de ocorrência da irregularidade sancionada, nos termos do art. 189 do Código Civil, sendo este prazo interrompido pelo ato que ordenar a citação, audiência ou oitiva do responsável.
No caso em exame, ocorreu a prescrição, uma vez que a irregularidade sancionada ocorreu em 13/10/2009 e o ato de ordenação da citação ocorreu até 22/06/2021.
CONCLUSÃO
Em face da análise promovida no Exame Técnico retro, propõe-se rejeitar as alegações de defesa apresentadas pelo responsável, Sr. Wenceslau Souza Marques (CPF: XXX.265.614-XX) , ex-Prefeito (gestão 2009-2012) , uma vez que não foram suficientes para sanar as irregularidades a ele atribuídas e nem afastar o débito imputado.
Ademais, inexistem nos autos elementos que demonstrem a boa-fé do responsável e/ou a ocorrência de outras excludentes de culpabilidade. A matriz de responsabilização já consta dos autos à peça 107.
Desse modo, devem suas contas, desde logo, serem julgadas irregulares, nos termos do art. 202, § 6º, do Regimento Interno/TCU, procedendo-se à condenação do responsável em débito.
PROPOSTA DE ENCAMINHAMENTO
Diante do exposto, submetemos os autos à consideração superior, propondo ao Tribunal:
a)  rejeitar as alegações de defesa apresentadas pelo Sr. Wenceslau Souza Marques (CPF: XXX.265.614-XX) , ex-Prefeito (gestão 2009-2012) ;
b)  julgar irregulares as contas do Sr. Wenceslau Souza Marques (CPF: XXX.265.614-XX) , nos termos dos arts. 1º, inciso I, 16, inciso III, alínea 'c', da Lei 8.443/1992, c/c os arts. 1º, inciso I, 209, inciso III, do Regimento Interno do TCU, condenando-o ao pagamento da quantia a seguir especificada, com fundamento no art. 19, caput, da Lei 8.443/1992 c/c art. 210 do Regimento Interno do TCU, com a fixação do prazo de 15 (quinze) dias, a contar da notificação, para que comprove, perante o Tribunal (art. 23, inciso III, alínea 'a', da LO/TCU c/c art. 214, inciso III, alínea 'a', do RI/TCU) , o recolhimento das dívidas aos cofres do Tesouro Nacional, atualizadas monetariamente e acrescidas dos juros de mora, calculados a partir da data discriminada até a data do recolhimento, na forma prevista na legislação em vigor, abatendo-se, na oportunidade, os valores eventualmente já ressarcidos:
Valor do débito referente à Irregularidade 1: 
	Data de ocorrência
	Valor histórico (R$) 
	Identificador da parcela

	13/10/2009
	28.571,43
	D1

                   Valor atualizado do débito (com juros) em 4/2/2022: R$ 72.456,69 (peça 138) 
Valor do débito referente à Irregularidade 2: 
	Data de ocorrência
	Valor histórico (R$) 
	Identificador da parcela

	13/10/2009
	171.428,58
	D2

                   Valor atualizado do débito (com juros) em 4/2/2022: R$ 357.436,92 (peça 139) 
c)  autorizar, desde logo, a cobrança judicial das dívidas, caso não atendida a notificação, na forma do disposto no art. 28, inciso II, da Lei 8.443/1992;
d)  autorizar também, desde logo, se requerido, com fundamento no art. 26, da Lei 8.443, de 1992, c/c o art. 217, §§ 1º e 2º do Regimento Interno do TCU, o parcelamento da dívida em até 36 parcelas, incidindo, sobre cada parcela, corrigida monetariamente, os correspondentes acréscimos legais, fixando-lhes o prazo de quinze dias, a contar do recebimento das notificações, para comprovar, perante o Tribunal, o recolhimento da primeira parcela, e de trinta dias, a contar da parcela anterior, para comprovar os recolhimentos das demais parcelas, devendo incidir, sobre cada valor mensal, atualizado monetariamente, os juros de mora devidos, no caso do débito, na forma prevista na legislação em vigor, alertando os responsáveis de que a falta de comprovação do recolhimento de qualquer parcela importará o vencimento antecipado do saldo devedor, nos termos do § 2º do art. 217 do Regimento Interno deste Tribunal;
e)  enviar cópia do Acórdão a ser prolatado à Procuradoria da República no Estado da Paraíba, nos termos do § 3º do art. 16 da Lei 8.443/1992, c/c o § 7º do art. 209 do RI/TCU, ara adoção das medidas cabíveis; informando-lhe que o inteiro teor da deliberação pode ser consultado no endereço http://www.tcu.gov.br/acordaos; e
f)  enviar cópia do Acórdão que vier a ser proferido ao Ministério do Turismo e às responsáveis, para ciência, informando que a presente deliberação, acompanhada do Relatório e do Voto que a fundamentam, está disponível para a consulta no endereço www.tcu.gov.br/acordaos, além de esclarecer que, caso requerido, o TCU poderá fornecer, sem custos, as correspondentes cópias, de forma impressa;
g)  informar à Procuradoria da República no Estado da Paraíba que, nos termos do parágrafo único do art. 62 da Resolução TCU 259/2014, os procuradores e membros do Ministério Público credenciados nesta Corte podem acessar os presentes autos de forma eletrônica e automática, ressalvados apenas os casos de eventuais peças classificadas como sigilosas, as quais requerem solicitação formal."
2.	O Ministério Público/TCU, neste feito representado pelo Procurador Sérgio Ricardo Costa Caribé, manifestou-se em divergência com as proposições da secretaria, conforme parecer de peça 143, transcrito a seguir:
"Trata-se de tomada de contas especial (TCE) instaurada pelo Ministério do Turismo (MTur) , em razão de irregularidades na prestação de contas dos recursos repassados à Prefeitura Municipal de Teixeira/PB por meio do Convênio 00877/2009 (Siafi 704540) para aplicação na 'XIII Semana de Arte e Cultura' (peça 6) . 
A avença vigeu entre 21/8/2009 e 27/11/2009, prevendo aporte de R$ 200.000,00 em recursos federais, ficando sob a responsabilidade da convenente ofertar contrapartida de R$ 10.000,00.
Com base nos pareceres produzidos durante a análise da prestação de contas, o tomador concluiu pela existência de débito no valor integral repassado, sob a responsabilidade do Sr. Wenceslau Souza Marques, haja vista a não comprovação da regular aplicação do montante transferido (peça 99) .
No âmbito deste Tribunal, procedeu-se à citação do responsável, cuja defesa foi objeto de análise na peça 140, resultando em proposta uniforme de julgamento pela irregularidade das contas, mas sem aplicação de multa, haja vista a ocorrência da prescrição da pretensão punitiva.
A meu ver, os autos merecem encaminhamento diverso, pelas razões adiante expostas. 
De acordo com os elementos constantes dos autos, as irregularidades que ensejaram a instauração desta TCE ocorreram em 28/11/2009, quando se encerrou o prazo para  apresentação  da  prestação  de  contas  dos  recursos do convênio (peça 6, p. 7) . Examinam-se, portanto, irregularidades cometidas há mais de dez anos, o que justifica, em meu sentir, que se apure a incidência da prescrição da pretensão de ressarcimento aos cofres públicos, sobretudo em face da evolução da jurisprudência do Supremo Tribunal Federal (STF) a respeito da matéria.
Registro que, em diversas oportunidades, ao promover minuciosa e detida análise do tema, defendi que a prescrição da pretensão de ressarcimento ao erário deve seguir as regras estabelecidas no Código Civil atualmente vigente. Cito, como exemplo, os pareceres emitidos nos autos do TC Processo 000.012/2020-3, da relatoria do Ministro Vital do Rêgo; do TC Processo 036.485/2019-5, da relatoria do Ministro-Substituto Marcos Bemquerer Costa; do TC Processo 020.232/2017-9, da relatoria do Ministro-Substituto Weder de Oliveira; do TC Processo 031.091/2013-0, da relatoria do Ministro Benjamin Zymler; do  TC  Processo 004.030/2017-6, da relatoria do Ministro-Substituto André Carvalho; do TC Processo 029.107/2019-9, da relatoria do Ministro Raimundo Carreiro; do TC  Processo 006.359/2019-1, da relatoria do Ministro Augusto Nardes; do TC Processo 017.162/2007-1, da relatoria do Ministro Aroldo Cedraz; do TC Processo 035.278/2015-3, da relatoria do Ministro-Substituto Augusto Sherman Cavalcanti; do TC Processo 000.071/2020-0, da relatoria do Ministro Jorge Oliveira;  do  TC  Processo 027.487/2017-2,  da  relatoria  do  Ministro  Walton  Alencar  Rodrigues; e do TC Processo 018.978/2012-6, da relatoria do Ministro Bruno Dantas.
Nos pareceres lançados nos referidos processos, sustentei que, em razão de seu caráter genérico e da ausência de normas específicas que disciplinem o assunto, o art. 205 do Código Civil - que constitui a regra geral de prescrição - deve incidir, a priori, em todas as situações para as quais a lei não tenha estabelecido prazo inferior. As normas de direito civil, notadamente as insertas na parte geral do Código Civil, por sua abrangência e estofo em sólidos princípios de direito, devem orientar a aplicação do Direito em todos os ramos, quando não conflitantes com matérias especificamente reguladas. Assim, na inexistência de norma específica para a hipótese, entendo que devem incidir as regras da Lei 10.406/2002.
Compreendo, ademais, que a regra do art. 205 do Código Civil, conquanto inespecífica, é perfeitamente compatível com as normas que, desde muito, regem o procedimento de controle externo. E, neste passo, para que não se afronte a harmonia e o caráter sistêmico de suas normas, o Código Civil também pode e deve servir de parâmetro para o regramento de outras questões, como, por exemplo, e no que couber: as causas de suspensão previstas nos arts. 198 e 200; as causas interruptivas do art. 202, incisos I e VI; o recomeço da contagem do prazo estabelecido no art. 202, parágrafo único; a prescrição intercorrente prevista no art. 202, parágrafo único; os efeitos da interrupção efetuada contra devedor solidário, ex vi do art. 204, § 1º, in fine; o prazo geral de dez anos previsto no art. 205; e o dever de guarda de documentos de que trata o art. 1.194.
Ciente de que a egrégia Corte de Contas da União continua a adotar a tese da imprescritibilidade da pretensão de ressarcimento (v.g. Acórdão 5236/2020-TCU-Plenário, 11.839/2020-TCU-2ª Câmara, 18/2021-TCU-1ª Câmara e 120/2021-TCU-Plenário) , peço vênias para ratificar  o posicionamento externado nos pareceres acima referenciados, de que o exame da ocorrência da prescrição da pretensão de ressarcimento aos cofres públicos - instrumentalizada nos processos de contas que tramitam no TCU - deve ter como parâmetro o prazo geral de prescrição indicado no art. 205 da Lei 10.406/2002, contado a partir da data de ocorrência da irregularidade que deu origem ao débito, em consonância com o art. 189 da mesma lei.
Isso posto, passo ao exame da ocorrência da prescrição da pretensão de ressarcimento no caso concreto. Considerando que as regras aplicáveis à prescrição da pretensão punitiva, nos termos do Acórdão 1441/2016-TCU-Plenário, são as mesmas que ora proponho para a análise da prescrição da pretensão de ressarcimento ao erário; considerando que, in casu, as irregularidades que ensejariam a aplicação de sanção são as mesmas que dariam causa à condenação em débito, assim como são as mesmas as causas interruptivas e demais variáveis; entendo cabível a análise em conjunto da ocorrência da prescrição para ambas pretensões.
Tendo tais balizas como parâmetro para o exame da matéria, concluo pela consumação da prescrição da pretensão de ressarcimento ao erário neste processo. As irregularidades que ensejaram o débito ocorreram em 28/11/2009, quando se encerrou o prazo para apresentação da prestação de contas dos recursos do convênio (peça 6, p. 7) . Assim, o prazo prescricional de dez anos transcorreu sem que fosse interrompido pelo ato que autorizou a citação do responsável, qual seja, o pronunciamento do titular da SecexTCE, expedido em 22/6/2021 (peça 110) .
Por conseguinte, nos termos do art. 212 do RI/TCU, as contas devem ser arquivadas, sem julgamento de mérito. Sem embargo, caso o Tribunal de Contas da União, numa análise perfunctória e não exauriente, entenda que as irregularidades guardam correspondência com quaisquer condutas tipificadas na Lei 8.429/1992, deve promover o encaminhamento do acórdão que vier a ser proferido ao Ministério Público Federal, para que adote as medidas que entender cabíveis.
Admitindo que o Tribunal não acolha a tese de prescrição por mim apresentada, em atenção ao parágrafo 2º do art. 62 do Regimento Interno do TCU, proponho o julgamento das contas pela regularidade com ressalvas, pelas razões adiante expostas.
De acordo com as informações constantes dos autos, os recursos repassados ao Município de Teixeira/PB se destinavam à contratação das apresentações artísticas para o evento, bem como ao pagamento das despesas com divulgação em mídia radiofônica e televisiva.
Nos dias 27 a 29/8/2009, houve visita in loco para verificação da execução do objeto, tendo o relatório na peça 11 consignado a conclusão das ações descritas no plano de trabalho.
Em relação à execução financeira da avença, a citação abarcou duas irregularidades, referentes à inexecução dos itens mídia radiofônica e televisiva (R$ 28.571,43) e à ausência de comprovação de que as empresas que não detinham direitos de exclusividade, contratadas irregularmente por inexigibilidade, pagaram o cachê de bandas ou cantores que realizaram o evento (R$ 171.428,58) .
Quanto aos valores referentes ao pagamento dos serviços de divulgação do evento, o responsável juntou aos autos a documentação nas peças 117 a 120, composta de comprovantes de veiculação de anúncios em rádios e na televisão, autorização de veiculação e mapa de veiculação. Em que pesem as divergências apontadas pela unidade técnica quanto o número de inserções, não se afigura razoável a impugnação total das despesas, visto existirem elementos indicativos de que foi dada publicidade à realização da festa, informação ratificada durante a visita in loco.
Assim, entendo que, caso se decida pela manutenção da glosa, seria necessário calcular o valor correto de eventual diferença observada em relação aos quantitativos constantes do plano de trabalho aprovado, para se exigir somente a devolução da parcela não executada.
Outro aspecto sobre o qual os responsáveis foram chamados a se manifestar diz respeito à 'ausência de comprovação de que as empresas que não detinham direitos de exclusividade, contratadas irregularmente por inexigibilidade, pagaram o cachê de bandas ou cantores que realizaram o evento' (peça 108, p. 11) .
Sobre o assunto, chamo a atenção, inicialmente, para o fato de o termo de convênio não conter exigência quanto à comprovação do pagamento do cachê, o que desautorizaria o MTur a impugnar despesas sob tal pretexto. As disposições sobre a contratação por inexigibilidade de artistas consagrados dizem respeito tão somente à obrigatoriedade de apresentação do contrato de exclusividade registrado em cartório e de sua publicação no Diário Oficial da União (letras 'll' e 'mm', II, da Cláusula 3ª - peça 6, p. 7) .
Além disso, considero que, no caso concreto em exame, a ausência de comprovação do recebimento dos cachês pelos artistas não tem o condão de comprometer o estabelecimento do nexo de causalidade. O Convênio 00877/2009 foi firmado em 21/8/2009, antes da vigência da Portaria MTur 153, de 6/10/2009. É essa portaria que passou a prever, com a inserção do § 2º em seu art. 17 pela Portaria MTur 73/2010, a apresentação, quando da prestação de contas, do 'documento comprobatório do efetivo recebimento do cachê' por parte dos artistas. 
Foi nessa linha o entendimento expresso no voto condutor do Acórdão 11787/2020-TCU-Primeira Câmara, do Ministro Bruno Dantas. Naquele caso, esta Corte deixou de exigir o comprovante de recebimento de cachês pelos artistas para fim do estabelecimento do nexo causal porque o convênio examinado era anterior à Portaria MTur 153/2009. O excerto transcrito a seguir destaca a referida portaria como marco para a exigência ou não dos recibos emitidos pelos artistas para fins de estabelecimento do nexo causal:
A meu ver, a prolação do recente Acórdão 1892/2020-TCU-Plenário exige que a questão seja analisada sob novo olhar, visto que o Tribunal pode se deter novamente sobre essa questão. Destaco que o presente caso apresenta a mesma situação fática daquele em que se baseou o referido acórdão, o que exige que seja dado a este processo o mesmo deslinde daquele outro.
Os dois casos referem-se a convênios celebrados em 2008, portanto antes da Portaria MTur 153/2009. Somente após a vigência do referido normativo, passaram a ser exigidos na prestação de contas, nos termos do art. 17, § 2º, os documentos comprobatórios do efetivo recebimento do cachê pelos artistas.
Muito embora não fosse esse o posicionamento que vinha adotando nos processos de minha relatoria, ajuízo que, agora, em convênios celebrados antes da Portaria MTur 153/2009, o Tribunal deve admitir a composição do nexo de causalidade com os documentos que comprovem o pagamento à empresa contratada, sem necessidade de apresentar os recibos dos cachês, já que isso não era exigido do gestor à época. Friso que, a despeito da irregularidade relacionada à contratação indevida por inexigibilidade de licitação, tal entendimento só é possível por terem sido verificadas a efetiva execução física do objeto conveniado e a inexistência de elementos que caracterizem superfaturamento dos cachês artísticos. (destacamos) 
Ainda que se conclua pela permanência dessa irregularidade nestas contas especiais, entendo que não se justificaria a imputação de débito, mas apenas a aplicação de multa, se não estivesse prescrita essa pretensão, conforme jurisprudência a seguir mencionada:
Na contratação de profissional do setor artístico por inexigibilidade de licitação, a apresentação de atestado de exclusividade restrito aos dias e à localidade do evento, em vez do contrato de exclusividade entre o artista e o empresário contratado, caracteriza grave infração à norma legal e regulamentar, não mera impropriedade de natureza formal, ensejando, ainda que não configurado dano ao erário, condenação em multa e julgamento pela irregularidade das contas, pois o contrato de exclusividade é imprescindível para caracterizar a inviabilidade de competição de que trata o art. 25, inciso III, da Lei 8.666/1993. (Acórdão 374/2017-TCU-Primeira Câmara) 
A apresentação de autorização/atesto/carta que confere exclusividade ao empresário do artista consagrado para dias e eventos específicos, em vez do necessário contrato de exclusividade registrado em cartório, para fins de contratação por inexigibilidade de licitação, representa impropriedade na execução do convênio e, por si só, não implica o julgamento pela irregularidade das contas, tampouco condenação em débito. (Acórdão 1435/2017-TCU-Plenário) 
Pelos motivos acima expostos, caso não acolhida a análise quanto à ocorrência da prescrição da pretensão de ressarcimento, proponho que as contas do responsável sejam julgadas regulares com ressalvas.
Diante do exposto, este membro do Ministério Público de Contas junto ao TCU propõe o arquivamento do presente processo, sem julgamento do mérito, nos termos do art. 212 do Regimento Interno do TCU (RI/TCU) , sem prejuízo de que, caso o Tribunal entenda pertinente, envie cópia do acórdão a ser prolatado, bem como do relatório e do voto que o fundamentarem, à Procuradoria da República na Paraíba."
	É o relatório.

Joanilson Guedes Barbosa (13295/OAB-PB), representando Wenceslau Souza Marques.

Procurador Sergio Ricardo Costa Caribé.

TOMADA DE CONTAS ESPECIAL. CONVÊNIO DO MINISTÉRIO DO TURISMO. EVENTO COM APRESENTAÇÃO DE ARTISTAS. CITAÇÃO. EXISTÊNCIA DE CARTAS DE EXCLUSIVIDADE EM VEZ DE CONTRATO DE EXCLUSIVIDADE. AUSÊNCIA DE COMPROVAÇÃO DE PAGAMENTO DOS CACHÊS AOS ARTISTAS (NÃO APRESENTAÇÃO DOS RESPECTIVOS RECIBOS). NÃO APRESENTAÇÃO DE IMAGENS DO EVENTO. COMPROVAÇÃO DA VEICULAÇÃO DE INSERÇÕES EM MÍDIA DE RÁDIO E TV. EXISTÊNCIA DE RELATÓRIO DE VISTORIA IN LOCO ATESTANDO A EXECUÇÃO FÍSICA DO CONVÊNIO COM A APRESENTAÇÃO DAS BANDAS. INSTRUMENTO CELEBRADO E EXECUTADO EM DATA ANTERIOR À PORTARIA MTUR 153/2009. PRECEDENTES DO TCU. EXISTÊNCIA DE NOTAS FISCAIS APRESENTADAS PELA INTERMEDIADORA CONTRATADA. IRREGULARIDADE DA CONTRATAÇÃO POR INEXIGIBILIDADE DE LICITAÇÃO MEDIANTE ATESTADO DE EXCLUSIVIDADE PARA O DIA DO EVENTO. TRANSCURSO DE MAIS DE DEZ ANOS DESDE OS FATOS A INCIDIR, SOBRE ESSE FATO, A PRESCRIÇÃO PUNITIVA, NOS TERMOS DO ACÓRDÃO 1.441/2016 - PLENÁRIO. CONTAS REGULARES COM RESSALVA. QUITAÇÃO. Em convênio para a realização de evento, celebrado antes da edição da Portaria-MTur 153/2009, envolvendo a contratação de profissional do setor artístico, não se exige a apresentação de notas fiscais ou recibos emitidos diretamente pelo artista ou por seu representante exclusivo para fim de comprovação do nexo de causalidade entre os recursos repassados e as despesas efetuadas, haja vista que não era exigência prevista nos ajustes ou normativos da época, podendo essa comprovação ser efetuada, se for o caso, mediante a demonstração do pagamento à empresa intermediária contratada pelo convenente (precedentes: Acórdão 1892/2020-TCU-Plenário, Rel. Min. Aroldo Cedraz; Acórdão 11.787/2020-TCU-1ªCâmara, Rel. Min. Bruno Dantas; Acórdão 5938/2021-1ªCâmara, Rel. Min. Benjamin Zymler; Acórdão 12192-1ªCâmara, Rel. Min. Bruno Dantas).

TOMADA DE CONTAS ESPECIAL (TCE)

Secretaria de Controle Externo de Tomada de Contas Especial (SecexTCE).

Em exame tomada de contas especial instaurada pelo Ministério do Turismo (MTur) , em razão de irregularidades na prestação de contas dos recursos repassados à Prefeitura Municipal de Teixeira/PB por meio do Convênio 00877/2009 (Siafi 704540) para aplicação na "XIII Semana de Arte e Cultura", evento esse que previa a apresentação de diversas bandas e artistas. 
2. 	O convênio vigeu entre 21/8/2009 e 27/11/2009, prevendo aporte de R$ 200.000,00 em recursos federais, ficando sob a responsabilidade da convenente contrapartida no montante de R$ 10.000,00.
3. 	O tomador de contas concluiu pela existência de débito no valor integral repassado, sob a responsabilidade do Sr. Wenceslau Souza Marques, ex-prefeito, haja vista a não comprovação da regular aplicação do montante transferido.
4. 	No âmbito deste Tribunal, procedeu-se à citação do responsável em razão (i) da não comprovação da execução física do objeto do convênio, em face da não apresentação de imagens (fotografias ou filmagens) ou outros documentos que provassem a execução dos itens previstos no plano de trabalho e pagos com recursos do convênio e (ii) da ausência de comprovação de que as empresas intermediadoras dos artistas, que não detinham direitos de exclusividade, contratadas irregularmente por inexigibilidade, pagaram o cachê de bandas ou cantores que realizaram o evento.
5.	Citado, o responsável apresentou documentação e defesa, acostadas ao processo, incluindo a prestação e contas, comprovação de veiculação do evento em rádio/TV, processos judiciais, cópia da Portaria MinC 153/2009, e precedentes julgados deste Tribunal, bem como arguiu em preliminar prescrição.
6.	Quanto ao cumprimento do objeto, alegou que a supervisão in loco do MTur concluiu que houve a efetiva execução do Convênio, de acordo com o Plano de Trabalho apresentado, bem como que as ações judiciais intentadas não resultaram em sua condenação em face do reconhecimento da execução do objeto do convênio.
7.	A defesa foi objeto de análise, conforme instrução transcrita no relatório precedente, resultando em proposta construída no âmbito da SecexTCE, no sentido do julgamento pela irregularidade das contas, mas sem aplicação de multa, haja vista a ocorrência da prescrição da pretensão punitiva. 
8.	Ainda sobre a prescrição, em que pese a aplicabilidade da tese de imprescritibilidade das ações de ressarcimento, vigente nesta Corte, aferiu-se na instrução que mesmo sob a ótica quinquenal, tal como decidido em julgados mais recentes do Supremo Tribunal Federal, com referência à aplicação da Lei 9873/1999, não se teria consumado a prescrição do dano, em razão das inúmeras causas interruptivas verificadas no curso do processo, seja na fase interna, seja na externa, perante este Tribunal.
8.	O Ministério Público/TCU, todavia, em linha divergente à análise empreendida pela secretaria, defende, em parecer da lavra do Procurador Sérgio Ricardo Costa Caribé, que a prescrição punitiva e a de ressarcimento devam ser aferidas com base no critério previsto no art. 205 do Código Civil (dez anos desde os fatos) , sobretudo em face da evolução da jurisprudência do Supremo Tribunal Federal a respeito da matéria. Salienta, a propósito, e com as devidas vênias, que seu posicionamento se dá "Ciente de que a egrégia Corte de Contas da União continua a adotar a tese da imprescritibilidade da pretensão de ressarcimento (v.g. Acórdão 5236/2020-TCU-Plenário, 11.839/2020-TCU-2ª Câmara, 18/2021-TCU-1ª Câmara e 120/2021-TCU-Plenário) (...) ".
9.	Conclui, assim, que uma vez ultrapassados mais de dez anos entre os fatos e a citação autorizada por este Tribunal, estariam prescritos o dano e a irregularidade passível de sancionamento, de maneira que propõe o arquivamento do presente processo, sem julgamento do mérito, nos termos do art. 212 do Regimento Interno/TCU.
10.	Todavia, caso não acolhida a tese de prescrição, entende que as contas do responsável devam ser julgadas regulares com ressalva, dando-se a ele quitação. Isso porque:
	10.1. "Nos dias 27 a 29/8/2009, houve visita in loco para verificação da execução do objeto, tendo o relatório na peça 11 consignado a conclusão das ações descritas no plano de trabalho";
	10.2. "o termo de convênio não continha exigência quanto à comprovação do pagamento do cachê, o que desautorizaria o MTur a impugnar despesas sob tal pretexto. As disposições sobre a contratação por inexigibilidade de artistas consagrados dizem respeito tão somente à obrigatoriedade de apresentação do contrato de exclusividade registrado em cartório e de sua publicação no Diário Oficial da União (letras 'll' e 'mm', II, da Cláusula 3ª - peça 6, p. 7) ";
	10.3. "no caso concreto em exame, a ausência de comprovação do recebimento dos cachês pelos artistas não tem o condão de comprometer o estabelecimento do nexo de causalidade. O Convênio 00877/2009 foi firmado em 21/8/2009, antes da vigência da Portaria MTur 153, de 6/10/2009. É essa portaria que passou a prever, com a inserção do § 2º em seu art. 17 pela Portaria MTur 73/2010, a apresentação, quando da prestação de contas, do 'documento comprobatório do efetivo recebimento do cachê' por parte dos artistas.";
	10.4. "Quanto aos valores referentes ao pagamento dos serviços de divulgação do evento, o responsável juntou aos autos a documentação nas peças 117 a 120, composta de comprovantes de veiculação de anúncios em rádios e na televisão, autorização de veiculação e mapa de veiculação. Em que pesem as divergências apontadas pela unidade técnica quanto o número de inserções, não se afigura razoável a impugnação total das despesas, visto existirem elementos indicativos de que foi dada publicidade à realização da festa, informação ratificada durante a visita in loco;".
11.	De fato, entendo que assiste parcial razão ao Ministério Público/TCU.
12.	Quanto ao tema da prescrição da pretensão punitiva e de ressarcimento, como bem sabido pelo D. Procurador, as decisões recentes do Supremo Tribunal Federal, notadamente, no RE 636.886/AL, bem assim, aquelas tomadas em outros processos judiciais, não tiveram o condão, ainda, de alterar o posicionamento desta Corte de Contas sobre a matéria, a qual se encontra pacificada pelo Enunciado de Súmula TCU 282 e pelo Incidente de Uniformização de Jurisprudência tratado no Acórdão 1441/2016-TCU-Plenário. Portanto, nesse ponto específico, acompanho o pronunciamento da secretaria. 
13.	Digno de registro ainda que o recente Acórdão 459/2022-TCU-Plenário, prolatado em face de discussões havidas em face do Tema 899 de Repercussão Geral publicado pelo Supremo Tribunal Federal em face do julgamento do RE 636.886/AL evidencia que esta Corte não modificou o entendimento, que permanece ainda vigente, constante da referida Súmula.
14.	No entanto, entendo, assim como defendido na proposta alternativa do Parquet especializado, que as contas, no caso concreto em exame, devam ser julgadas regulares com ressalva, ante os apontamentos realizados pelo D. Procurador.
15.	De fato, o entendimento desta Corte sobre a matéria relativa à comprovação de pagamento dos cachês aos artistas é de que: 
"Em convênio para a realização de evento, celebrado antes da edição da Portaria-MTur 153/2009, envolvendo a contratação de profissional do setor artístico, não se exige a apresentação de notas fiscais ou recibos emitidos diretamente pelo artista ou por seu representante exclusivo para fim de comprovação do nexo de causalidade entre os recursos repassados e as despesas efetuadas, haja vista que não era exigência prevista nos ajustes ou normativos da época, podendo essa comprovação ser efetuada, se for o caso, mediante a demonstração do pagamento à empresa intermediária contratada pelo convenente."
Acórdão 5938/2021-TCU-Primeira Câmara | Relator: BENJAMIN ZYMLER
Publicado: Boletim de Jurisprudência nº 351 de 26/04/2021
***
"Em convênio para a realização de evento, celebrado antes da alteração da Portaria-Mtur 153/2009 pela Portaria-MTur 73/2010, de 30/9/2010, envolvendo a contratação de profissional do setor artístico, não se exige a apresentação de notas fiscais ou recibos emitidos diretamente pelo artista ou por seu representante exclusivo para fim de comprovação do nexo de causalidade entre os recursos repassados e as despesas efetuadas, haja vista que não era exigência prevista nos ajustes ou normativos da época, podendo essa comprovação ser efetuada, se for o caso, mediante a demonstração do pagamento à empresa intermediária contratada pelo convenente."
Acórdão 12192/2021-TCU-Primeira Câmara | Relator: BRUNO DANTAS
Publicado: Boletim de Jurisprudência nº 372 de 27/09/2021
16.	Neste caso, uma vez que as notas fiscais foram emitidas em nome das empresas intermediadoras e constam dos autos, bem assim, considerando que houve vistoria in loco atestando a apresentação dos artistas nos dias programados, além da veiculação do evento nas mídias indicadas, a única irregularidade remanescente seria aquela relativa à contratação por inexigibilidade de licitação baseada em cartas de exclusividade, a qual não pode ser sancionada, haja vista a incidência da prescrição punitiva.
17.	Dessarte, acompanho a proposição alternativa do Ministério Público/TCU no sentido do julgamento pela regularidade com ressalva das contas do responsável, dando-se a ele quitação.
	Ante o exposto, manifesto-me por que o Tribunal aprove o acórdão que ora submeto à deliberação deste Colegiado.
TCU, Sala das Sessões, em 14 de junho de 2022.
AUGUSTO SHERMAN CAVALCANTI 
Relator